ACORDAO-COMPLETO-2423267

ACÓRDÃO 9769/2020 ATA 32/2020 - PRIMEIRA CÂMARA

VISTOS, relatados e discutidos estes autos referentes ao processo de prestação de contas anual do Departamento Regional do Serviço Social do Comércio no Estado de Rondônia (Sesc/RO) , relativa ao exercício de 2015.
ACORDAM os ministros do Tribunal de Contas da União, reunidos em sessão da 1ª Câmara, ante as razões expostas pelo relator, em:
9.1. excluir os Srs. Alvaro Henrique de Lima Teixeira, Dirceu Hoffmann, Hermenegildo Amâncio Quaresma de Carvalho Filho, José de Souza Arcanjo, Joyce Negreiros da Silva, Luiz Joaquim Paes, Nelson Tavares da Silva e Raimundo Ildomar Brasil de Carvalho do rol de responsáveis;
9.2. julgar irregulares as contas do Sr. Raniery Araújo Coelho, com fundamento nos arts. 1º, I, e 16, III, "b", da Lei 8.443/1992, c/c os arts. 1º, I, e 209, II, do RI/TCU;
9.3. julgar regulares com ressalvas as contas dos Srs. Waldy Fernando Bastos Ferreira, Syllas Nunes Rosa Junior, José Mauro de Arruda, com fundamento no art. 1º, I, 16, II, 18 e 23, II, da Lei 8.443/1992, dando-lhes quitação;
9.4. julgar regulares as contas dos demais responsáveis, dando-lhes quitação plena, com fulcro nos arts. 1º, I, e 16, I, da Lei 8.443/1992, c/c os arts. 1º, I, e 207 do RI/TCU;
9.5. dar ciência ao Departamento Regional do Serviço Social do Comércio no Estado de Rondônia (Sesc/RO) , com fundamento no art. 9º da Resolução-TCU 315/2020, acerca das seguintes falhas:
9.5.1. a ausência de identificação do endereço residencial completo e do endereço de correio eletrônico no rol de responsáveis de 2015, em afronta ao art. 11 da Instrução Normativa TCU 63/2010; 
9.5.2. não divulgação das notas de cada etapa classificatória dos processos de recrutamento e seleção de pessoal realizados no exercício de 2015;
9.5.3. fracionamento de despesas nas aquisições efetuadas por dispensa de licitação para aquisição de gêneros alimentícios perecíveis, em contrariedade ao Regulamento de Licitações e Contratos do Sesc;
9.5.4. contratação indevida, por inexigibilidade de licitação, de empresa de produção de eventos no setor artístico, em desacordo com o Regulamento de Licitações e Contratos do Sesc;
9.6. orientar o Departamento Regional do Serviço Social do Comércio no Estado de Rondônia (Sesc/RO) sobre o disposto no item 9.2.3 do Acórdão 699/2016-TCU-Plenário, acerca da necessidade de se envidar esforços para a melhoria dos seus processos de controle, estudando a viabilidade da implantação de unidades de auditorias internas, sem perder de vista a autonomia regional de cada departamento, a fim de aprimorar a eficácia dos seus processos de gerenciamento de riscos, controle e governança;
9.7. encaminhar cópia desta deliberação ao Departamento Regional do Serviço Social do Comércio no Estado de Rondônia (Sesc/RO) , à unidade nacional do Sesc e à Controladoria Regional da União no Estado de Rondônia.

Prestação de contas anual do Departamento Regional do Serviço Social da Indústria no Estado de Rondônia (Sesc/RO), relativa ao exercício de 2015.

Primeira Câmara

Administração Regional do Sesc no Estado de Rondônia.

3. Responsáveis: Abraao Lima Viana (XXX.046.702-XX); Canísio Hartmann (XXX.826.330-XX); Carlos Moisés de Oliveira (XXX.461.002-XX); Gabriel Scrheibert (XXX.875.302-XX); Gladstone Nogueira Frota (XXX.013.113-XX); Hélio Hirayuki Natori (XXX.525.272-XX); Jose Nilson de Oliveira (XXX.418.932-XX); José Mauro de Arruda (XXX.675.162-XX); José da Silva Honório (XXX.554.034-XX); Pedro Juca de Oliveira (XXX.851.212-XX); Raniery Araújo Coelho (XXX.497.501-XX); Roberval Xavier de Souza (XXX.207.104-XX); Ronaldo Marcelo Hella (XXX.025.869-XX); Samia do Socorro Melo Lopes (XXX.539.052-XX); Sonia Marisa da Silva Montenegro (XXX.285.092-XX); Syllas Nunes Rosa Junior (XXX.982.409-XX); Tereza Janete Córdova Santos (XXX.261.732-XX); Waldy Fernando Bastos Ferreira (XXX.481.873-XX).

13.1. Ministros presentes: Walton Alencar Rodrigues (Presidente), Benjamin Zymler e Bruno Dantas.
13.2. Ministro-Substituto convocado: Augusto Sherman Cavalcanti.
13.3. Ministro-Substituto presente: Weder de Oliveira (Relator).

WEDER DE OLIVEIRA

Reproduzo, a seguir, com ajustes de forma pertinentes, a instrução da Secretaria de Controle Externo do Trabalho e Entidades Paraestatais (SecexTrabalho) [footnoteRef:2]: [2:  Peças 59-61.] 
" (...) 
INTRODUÇÃO
1.  Trata-se de processo de contas anuais do Serviço Social do Comércio Administração Regional no Estado de Rondônia (Sesc-AR/RO) , relativo ao exercício de 2015, cuja instrução inicial pugnou pelo julgamento pela regularidade com ressalvas das contas de quatro gestores, bem como pela regularidade das contas dos demais responsáveis e ainda pela expedição de recomendações e ciência das impropriedades identificadas, conforme a seguir discriminado (peça 12) :
1.1 Ressalvas
1.1.1 Raniery Araújo Coelho (CPF XXX.497.501-XX) : manter em cargo comissionado no Sesc-AR/RO companheira de diretor da Fecomércio/RO; manter em cargo comissionado no Sesc-AR/RO esposa de representante da Fecomércio/RO junto à Confederação Nacional do Comércio; manter contrato de prestação de serviço mesmo após tomar conhecimento de que houve restrição à competitividade do certame; autorizar a contratação de empresa apesar de a mesma não possuir os requisitos mínimos de habilitação;
1.1.2 Waldy Fernando Bastos Ferreira (CPF XXX.481.873-XX) : autorizar a contratação de empresa apesar de a mesma não possuir os requisitos mínimos de habilitação;
1.1.3 Syllas Nunes Rosa Junior (CPF XXX.982.409-XX) : autorizar a contratação de empresa apesar de a mesma não possuir os requisitos mínimos de habilitação; autorizar a contratação de empresa utilizando indevidamente o inciso III do art. 10 da Resolução 1252/2012 para a fundamentação da contratação de empresas por inexigibilidade;
1.1.4 José Mauro de Arruda (CPF XXX.675.162-XX) : autorizar a contratação de empresa utilizando indevidamente o inciso III do art. 10 da Resolução 1252/2012 para a fundamentação da contratação de empresas por inexigibilidade;
1.2 Ciência de Impropriedades
1.2.1  dar ciência ao Serviço Social do Comércio Administração Regional no Estado de Rondônia sobre as seguintes impropriedades, para que sejam adotadas medidas internas com vistas à prevenção de outras ocorrências semelhantes:
1.2.1.1 ausência de assinatura dos responsáveis pela gestão da entidade no excerto da ata de aprovação, pelo Conselho Regional do Sesc-AR/RO, da prestação de contas do exercício 2015 e do relatório de gestão do exercício de 2015, conforme estabelecido no art. 3º da Instrução Normativa - TCU 63/2010, c/c o art. 5º e art. 6º, II, da Decisão Normativa - TCU 146/2015;
1.2.1.2 ausência de assinatura da contadora e/ou dos responsáveis pela gestão da entidade nos demonstrativos contábeis (Balanço Orçamentário, Balanço financeiro, Balanço Patrimonial, Demonstração das Variações Patrimoniais, Relatório Técnico do Contabilista, entre outros demonstrativos) , conforme estabelecido no art. 3º da Instrução Normativa - TCU 63/2010, c/c o art. 5º, da Decisão Normativa - TCU 146/2015;
1.2.1.3 omissão quanto à necessidade de elaborar, implementar e apresentar no relatório de gestão o seu plano estratégico e de indicar os principais objetivos traçados para o exercício de referência das contas e as ações planejadas para o atingimento desses objetivos, em termos quantitativos e qualitativos, identificada no relatório de gestão do exercício de 2015, conforme estabelecido no art. 3º da Instrução Normativa - TCU 63/2010, c/c o art. 5º, da Decisão Normativa - TCU 146/2015
1.3 Recomendações
1.3.1 recomendar ao Serviço Social do Comércio Administração Regional no Estado de Rondônia, com fundamento no art. 250, III, do RI/TCU, que avalie a conveniência e a oportunidade de adotar os seguintes procedimentos:
1.3.1.1 aprimore a sistemática utilizada para medir os resultados em cada programa e atividade, de modo a apresentar o quantitativo de pessoas atendidas pela unidade;
1.3.1.2 proceda uma análise quanto à utilidade de se calcular os indicadores 'Produtividade de Recursos financeiros (PRF) e 'Custo Unitário do Atendimento (CAT) ' deflacionados, e, caso considere necessário o cálculo dos indicadores deflacionados, que proceda à correção das fórmulas utilizadas;
1.3.1.3 leve em consideração os indicadores utilizados para monitorar e medir o desempenho da gestão ao realizar o planejamento estratégico e estabelecer as ações e metas a serem cumpridas pela unidade; 
1.3.1.4 implemente controles internos administrativos, com foco nos elementos Ambiente de Controle, Avaliação de Risco, Atividades de Controle, Informação e Comunicação e Monitoramento, visando o atingimento dos objetivos estratégicos da entidade;
2.  Considerando pertinente o encaminhamento proposto, o Ministério Público de Contas/TCU manifestou sua anuência, com a inserção dos seguintes acréscimos (peça 15) :
a) incluir, como fundamento da regularidade com ressalva das contas dos Srs. Raniery Araújo Coelho, Waldy Fernando Bastos Ferreira e Syllas Nunes Rosa Junior, a seguinte ocorrência: deixar de adotar medidas para evitar o fracionamento de despesas na aquisição de gêneros alimentícios, em contrariedade ao Regulamento de Licitações e Contratos do Sesc, à recomendação da CGU e à orientação do TCU; 
b) determinar ao Sesc-AR/RO que se abstenha de adquirir produtos alimentícios mediante seguidos procedimentos de dispensa de licitação, quando o somatório dos valores individuais das aquisições ultrapassar o limite previsto no art. 6º, I, 'a', do Regulamento de Licitações e Contratos do Sesc, haja vista que a prática contraria o art. 7º do referido regulamento e configura fracionamento de despesa, com fuga ao processo licitatório. 
3.  Contudo, dissentindo desse encaminhamento preliminar, o Exmo. Sr. ministro relator determinou a realização das medidas saneadoras abaixo consignadas: 
3.1 Oitiva dos responsáveis para apresentarem esclarecimentos quanto à:  
3.1.1 ausência de elaboração, implementação e apresentação, no relatório de gestão, do plano estratégico do Sesc/RO, indicando os principais objetivos traçados para o exercício de referência das contas e as ações planejadas para o atingimento desses objetivos, em termos quantitativos e qualitativos, conforme prevê o anexo II da Decisão Normativa TCU 146/2015;
3.1.2 utilização, para registrar as metas físicas previstas e realizadas, da quantidade de atendimentos, e não da quantidade de pessoas atendidas, o que dificulta a obtenção da informação da população abrangida pelos eventos, projetos e ações ofertados pelo Sesc/RO;
3.1.3 utilização do índice 'realização dos atendimentos previstos' (RAP) utilizando como uma das variáveis o total de 'atendimentos previstos', que não seria adequado ao acompanhamento do histórico da gestão, visto que o total de atendimentos previstos é fixado/alterado a cada ano;
3.1.4 utilidade de se calcular os indicadores 'produtividade de recursos financeiros (PRF) ' e 'custo unitário do atendimento (CAT) ' deflacionados, em vez de utilizar como data base o final do exercício de prestação de contas; 
3.1.5 possível incorreção das fórmulas utilizadas para o cálculo dos indicadores 'produtividade de recursos financeiros (PRF) ' e 'custo unitário do atendimento (CAT) ', uma vez que, para se deflacionar um valor, deve-se dividi-lo pela taxa encontrada pela transformação da taxa percentual em taxa unitária, somada de 1.
3.2 Oitiva do Sesc-AR/RO para que esclareça qual a vantagem de se dispor de uma unidade de controladoria interna e de um conselho fiscal com atribuições de controle interno, em vez de uma unidade de auditoria interna especializada, haja vista, inclusive, a quantidade de ocorrências detectadas pela CGU/RO, a qual assinalou, inclusive, que a maioria das constatações seria decorrente da ausência de controles internos administrativos.
3.3 Oitiva do Sesc-AR/RO a respeito das seguintes constatações:
3.3.1 não divulgação do resultado final dos processos de recrutamento e seleção;
3.3.2 ausência de informação das notas dos candidatos em cada etapa classificatória; e
3.3.3 não fornecimento dos motivos para a atribuição da pontuação de cada item avaliado.
3.4 Diligência junto ao Sesc-AR/RO a fim de que informe se as Sras. Maria do Socorro Pinheiro Lima e Carmelita Almeida Barbosa, de fato, ocuparam cargos no Sesc/RO durante o exercício de 2015, carreando aos autos a documentação pertinente, a fim de permitir a apreciação do possível reflexo de tal ocorrência no julgamento das contas dos responsáveis do Sesc/RO relativas a 2015. 
 (...) 
5.  De forma sintética, o Sesc-AR/RO apresentou os argumentos abaixo elencados (peça 40) : 
Esclareça qual a vantagem de se dispor de uma unidade de controladoria interna e de um conselho fiscal com atribuições de controle interno, em vez de uma unidade de auditoria interna especializada, haja vista, inclusive, a quantidade de ocorrências detectadas pela CGU/RO, a qual assinalou, inclusive, que a maioria das constatações seria decorrente da ausência de controles internos administrativos.
5.1  O conselho fiscal é um órgão da Administração Nacional do Sesc que possui atribuições de acompanhar e fiscalizar a execução orçamentária das Administrações Regionais, por meio de auditorias internas anuais. Já a controladoria interna do Sesc/RO é um órgão de staff de natureza técnica e operacional com âmbito de atuação nas seções de contabilidade, patrimônio, recursos humanos, tesouraria, compras, licitações e contratos, que tem como finalidade primordial controlar as atividades administrativas, orçamentárias-financeiras, contábil e patrimonial.
5.1.2  Uma das vantagens em se dispor de uma controladoria interna é o monitoramento permanente das atividades da empresa, de modo que a instituição possa acompanhar seus controles internos de forma contínua. A controladoria interna ainda executa trabalhos tais como: elaboração de normas internas, acompanhamento e apoio às auditorias externas como as deste Tribunal e da Controladoria Geral da União-CGU. Assessora e orienta os gestores, entre outras atividades que venham a contribuir para com o aprimoramento do controle interno e das normas da instituição.
Não divulgação do resultado final dos processos de recrutamento e seleção
5.2  No exercício de 2015, assim como em todos os exercícios, o resultado final dos processos é divulgado ao término de cada processo seletivo. Para verificação e confirmação, a entidade, além de encaminhar o resultado final de um dos processos seletivos (peça 41) , informa que nos arquivos da Seção de Recursos Humanos do Sesc-AR/RO constam todos os processos realizados em 2015, conforme pode ser confirmado no seu site, no endereço: https://sescro.com.br, local onde são publicadas todas as divulgações referentes às suas etapas.
Ausência de informação das notas dos candidatos em cada etapa classificatória 
5.3  Consoante pode ser averiguado no endereço eletrônico acima, a partir do ano de 2015, em atendimento às orientações da Controladoria Geral da União, por meio da auditoria realizada em agosto de 2016, passou-se a dar ampla publicidade às notas das etapas dos processos seletivos, a exemplo da publicação do Edital nº 002/2016, cujos resultados de cada etapa foram divulgados com as respectivas notas de classificação dos candidatos (peças 42 e 44) . 
Não fornecimento dos motivos para a atribuição da pontuação de cada item avaliado
5.4  Não há necessidade de submissão às regras procedimentais do concurso público para contratação, uma vez que é entendimento majoritário do STF de que o Sesc possui sua natureza jurídica puramente de direito privado.
Informe se as Sras. Maria do Socorro Pinheiro Lima e Carmelita Almeida Barbosa, de fato, ocuparam cargos no Sesc/RO durante o exercício de 2015, a fim de permitir a apreciação do possível reflexo de tal ocorrência no julgamento das contas dos responsáveis do Sesc/RO relativas a 2015.
5.5  Ambas servidoras foram demitidas de seus cargos exercidos no Sesc-AR/RO, conforme ficha funcional anexa (peças 43 e 45) ;
6.  Por sua vez, o presidente do Sesc-AR/RO, Sr. Raniery Araújo Coelho, o diretor regional Sr. Valdy Fernando Bastos Ferreira e os diretores administrativo e financeiro, Srs. José Mauro de Arruda e Syllas Nunes Rosa Junior, ofereceram, uniformemente, as seguintes respostas aos questionamentos formulados:
Ausência de elaboração, implementação e apresentação, no relatório de gestão, do plano estratégico do Sesc/RO, indicando os principais objetivos traçados para o exercício de referência das contas e as ações planejadas para o atingimento desses objetivos, em termos quantitativos e qualitativos, conforme prevê o anexo II da Decisão Normativa TCU 146/2015
6.1  O Sesc-AR/RO não apresentou o Plano Estratégico do Sesc-AR/RO em 2015 pois naquele exercício não havia sido realizada a implantação do Planejamento Estratégico no Regional. Todavia, foi registrada a seguinte informação no item 3.1.2, Estágio de Implementação do Planejamento Estratégico, do relatório de gestão 2015:
'No Sesc Rondônia ainda não se tem estabelecida a implantação efetiva do Planejamento Estratégico, contudo na condução de sua gestão administrativa são utilizadas as funções básicas da gestão administrativa de planejar, organizar, dirigir e controlar, como também ferramentas de desdobramento do Planejamento Estratégico como: Missão, Visão, Valores, Análise SWOT, Diretrizes, Metas e Indicadores e Objetivos traçados para as Atividades'.
6.1.2  Mesmo sem o Planejamento Estratégico no exercício de 2015, o planejamento organizacional de 2015 foi elaborado nas premissas estratégicas, pois, para o desenvolvimento das programações e projetos que, efetivamente, são direcionados ao trabalhador do comércio, foram desenvolvidas reuniões em conjunto (projetos integrados) e por etapas, estabelecidas por um calendário de encontros (peça 35) para definição de metas dos projetos, e projeção das despesas e receitas com o fim de estabelecer toda a programação anual, conforme o registro fotográfico de peça 38.
6.1.3  Para dar início ao processo de implantação do Planejamento Estratégico nos Regionais, o Departamento Nacional - DN desenvolveu, em conjunto com nove Regionais e com apoio da coordenação de uma assessoria externa, o Módulo Sistema de Planejamento, que foi finalizado em 2010. A partir de 2011 iniciou-se a implantação de Planejamento Estratégico nos Regionais e DN, entretanto, esse plano somente foi concluído no exercício de 2017, de modo que na Regional de Rondônia o Planejamento Estratégico foi efetivamente implantado em abril de 2018, devido ao calendário estabelecido e às possibilidades de atendimento do Departamento Nacional. 
Utilização, para registrar as metas físicas previstas e realizadas, da quantidade de atendimentos, e não da quantidade de pessoas atendidas, o que dificulta a obtenção da informação da população abrangida pelos eventos, projetos e ações ofertados pelo Sesc/RO
6.2  O Sesc-AR/RO, assim como todas as Regionais do Sesc, tem suas coletas de informações sobre as metas físicas padronizadas com base do Manual de Instruções para Preenchimento dos Mapas Estatísticos, última edição em 2013 (peça 32) , elaborado pelo Departamento Nacional. A partir de 2017, esse manual foi substituído pelo Referencial Programático do Sesc, o qual atualmente norteia os novos procedimentos de aferição da produção dos Regionais, de tal modo que, para cada atividade que é desenvolvida, existe uma forma de mensurar e coletar as metas físicas de produção.
6.2.1  No entanto, admite-se que é possível, nas atividades que são desenvolvidas a nível regional, coletar o quantitativo de pessoas que participaram de cada evento, projeto e atividade como subsidio às análises realizadas por este Tribunal de Contas da União. Contudo, cabe ressaltar que a produção do Sesc em todo o país não é mensurada por pessoas e sim pela quantidade de serviços a elas prestados, e que a forma de contabilização é diferenciada de acordo com cada tipo de atividade que é oferecida à clientela.
Utilização do índice 'realização dos atendimentos previstos' (RAP) utilizando como uma das variáveis o total de 'atendimentos previstos', que não seria adequado ao acompanhamento do histórico da gestão, visto que o total de atendimentos previstos é fixado/alterado a cada ano
6.3  As informações apresentadas pelos Regionais são padronizadas pelo Departamento Nacional do Sesc, consoante comprovam a carta de peça 37, endereçada em 21/2/2015, e o Boletim Informativo 'Processos de Relatório Anual de Gestão e Prestação de Contas - Exercício 2015' (peça 36) , nos quais são expedidas orientações acerca da elaboração dos Relatórios de Gestão (RG) .
6.3.1  Com efeito, os Indicadores de Gestão e suas fórmulas de cálculo são padronizados nacionalmente pelo Departamento, na forma constante das páginas 51/55 (peça 39) do 'Modelo Preliminar para Elaboração do relatório de gestão de 2015' (Anexo do Boletim Informativo 'Processos de Relatório Anual de Gestão e Prestação de Contas' - peça 36) .
Utilidade de se calcular os indicadores 'produtividade de recursos financeiros (PRF) ' e 'custo unitário do atendimento (CAT) ' deflacionados, em vez de utilizar como data base o final do exercício de prestação de contas
6.4  Idem item 6.3 acima.
Possível incorreção das fórmulas utilizadas para o cálculo dos indicadores 'produtividade de recursos financeiros (PRF) ' e 'custo unitário do atendimento (CAT) ', uma vez que, para se deflacionar um valor, deve-se dividi-lo pela taxa encontrada pela transformação da taxa percentual em taxa unitária, somada de 1
6.5  Idem item 6.3 acima.
EXAME TÉCNICO
Análise da oitiva formulada junto ao Sesc-AR/RO
7.  Quanto ao esclarecimento acerca da vantagem de se dispor de uma unidade de controladoria interna e de um conselho fiscal com atribuições de controle interno, em vez de uma unidade de auditoria interna especializada, haja vista, inclusive, a quantidade de ocorrências detectadas pela CGU/RO, a qual assinalou, inclusive, que a maioria das constatações seria decorrente da ausência de controles internos administrativos, a entidade reproduz parte das atribuições da controladoria interna já descritas no relatório de gestão, diferenciando seu modus operandi da atuação do conselho fiscal do Sesc Nacional, voltado para a fiscalização da execução de ações dos regionais em diversas áreas, bem como para o controle dessas ações. 
7.1  Tal controle ocorre a posteriori e é focado em um certo período da gestão, diverso, portanto, do 'controle' exercido pela Controladoria do Sesc-AR/RO que tem por finalidade assessorar e apoiar a execução das ações, corrigindo rumos pontualmente, à medida que elas vão se desenvolvendo.
7.2  Além dessas atividades, cabe aos dois servidores da Controladoria: estudar e propor novos fluxos operacionais, elaborar instruções normativas, elaborar e gerenciar contratos e convênios, analisar processos de aquisições e pagamentos, acompanhar as comissões permanentes de licitações na elaboração de editais e demais documentos de licitações, auxiliar na elaboração da Prestações de Contas Anuais e acompanhar a sua aprovação junto aos órgãos fiscalizadores, assessorar e orientar os gestores, em todos os níveis hierárquicos e realizar auditorias internas.
7.3  Contudo, essas atribuições, além de se mostrarem desproporcionais à força de trabalho necessária, tendo em vista a magnitude de uma entidade que geriu mais de R$ 28 milhões em 2015, são incompatíveis com as de um órgão de auditoria interna, cuja atuação independente não deve se caracterizar pela co-gestão, consultoria permanente ou ainda pela execução de quaisquer atividades que deveriam ser executadas por outros setores da Regional.
7.4  Ademais, as vulnerabilidades são tantas que a CGU-Regional/RO pontuou diversas constatações ao realizar sua auditoria anual de contas  na unidade, sendo a maioria delas decorrentes da ausência de controles internos, tais como: fragilidade na rotina de acompanhamento e atendimento das recomendações da CGU, fracionamento de despesa, contratação e pagamento a empresa sem comprovação de regularidade fiscal, impropriedades nos processos de aquisições por meio de dispensa, e contratações indevidamente enquadradas como inexigibilidade de licitação.
7.5  Sendo assim, não ficaram evidenciadas razões que justifiquem a inexistência de uma unidade de auditoria interna, bem como a vantagem da atuação da controladoria interna que sequer consta do organograma da entidade, não tendo esta contribuído para a prevenção e saneamento das ocorrências apontadas pelos órgãos de fiscalização. Na verdade, a controladoria não apresenta custo benefício favorável ao serviço regional, à medida que seus servidores poderiam estar atuando em outras unidades, como a assessoria, ou ainda estarem voltados exclusivamente para o exercício das funções precípuas e autônomas de uma unidade de controle interno.
7.6  Entretanto, deixamos de propor recomendação à unidade com vistas à solução do problema, uma vez que o subitem 9.2.3 do Acórdão 699/2016-TCU-Plenário, de relatoria do ministro Weder, posterior às presentes contas, assim deliberou:
'9.2. recomendar a todas as entidades do 'Sistema S':
 (...) 
9.2.3. que envidem esforços para a melhoria dos seus processos de controle, estudando a viabilidade da implantação de unidades de auditorias internas, sem perder de vista a autonomia regional de cada departamento, a fim de aprimorar a eficácia dos seus processos de gerenciamento de riscos, controle e governança;'
8.  Com relação à não divulgação do resultado final dos processos de recrutamento e seleção, o documento enviado que materializa o resultado final de um dos processos, disponível em seu site do Sesc-AR/RO, no endereço: https://sescro.com.br, onde são encontradas todas as divulgações referentes aos processos seletivos, ensejam o afastamento dessa constatação, uma vez que ostentam, de fato, a relação nominal dos candidatos aprovados. 
9.  Entrementes, não foram carreados elementos/argumentos que justifiquem a ausência de informação das notas dos candidatos em cada etapa classificatória; e o não fornecimento dos motivos para a atribuição da pontuação de cada item avaliado. A uma porque somente a partir de 2016 as notas de cada etapa passaram a ser divulgadas, de modo que, para o exercício de 2015 a omissão ocorreu e, a duas, porque a entidade está obrigada à observância dos princípios norteadores do concurso público, conforme enunciado constante da jurisprudência do TCU, materializado no acórdão 1132/2007-2 Câmara, relator Benjamin Zymler: 
'O fato de não se sujeitarem à obrigatoriedade de realizar concurso público nos moldes do artigo 37, inciso II, da Constituição Federal, permite aos serviços sociais autônomos a adoção de formas de seleção diferenciadas, que devem, contudo, observar os princípios da legalidade, da impessoalidade, da isonomia, da publicidade, da moralidade e da motivação.'
9.1  Por conseguinte, a violação do princípio constitucional da publicidade, inserto no art. 37 da Carta Magna, devido à ausência de divulgação das notas dos candidatos em cada etapa classificatória dos processos de recrutamento e seleção, ainda que não enseje a reprovação das contas do presidente do órgão, deve ser adicionada à relação de inconsistências a ele imputadas. 
Análise da diligência formulada junto ao Sesc-AR/RO
10.  No que tange à ocupação de cargos pelas Sras. Maria do Socorro Pinheiro Lima e Carmelita Almeida Barbosa, de fato, durante o exercício de 2015, os Termos de Rescisão Contratual estampam que foram demitidas em 22/4/2019 (peça 43) , ou seja, naquele exercício mantiveram vínculo trabalhista, a despeito do responsável ter sido notificado sobre a antijuridicidade de sua conduta, em abril de 2015, embora no âmbito de outro processo, relativo ao Senac/RO (TC Processo 013.174/2012-6) , mediante o ofício 459/2015-TCU/Secex-RO. 
11.  Ademais, em 15/4/2015 já havia sido prolatado o Acórdão 843/2015-TCU-Plenário (relator ministro Augusto Nardes) , em que se expressa a vedação, ao Sistema S, de contratação de cônjuge, companheiro ou parente em linha reta, colateral ou por afinidade, até o terceiro grau, para seu quadro de funções, como no presente caso em que as Sras. Carmelita Almeida Barbosa e Maria do Socorro Pinheiro Lima figuram, respectivamente, como companheira do Sr. José Ramalho de Lima (ocupante do cargo de 1º diretor Tesoureiro da Federação do Comércio em Rondônia) , e como esposa do Sr. Osmar Santana Lima (suplência de Delegado representante da Fecomércio/RO junto à Confederação Nacional do Comércio) .
12.  Desta forma, naquele exercício de 2015, o presidente da entidade, Sr. Raniery Araújo Coelho, já tinha ciência de que a manutenção das empregadas nos quadros do Sesc/RO, no entendimento desta Corte de Contas, ofendia os princípios da legalidade, da moralidade e da impessoalidade. 
13.  Além disso, ressalta-se que o Sr. Raniery já tinha sido ouvido em audiência e apenado com multa no TC Processo 013.171/2012-7 (Acórdão 11516/2016-TCU-Segunda Câmara - relator ministro Augusto Nardes) , em decorrência dos mesmos fatos. Oportuno citar que, segundo a Súmula TCU 288, é prescindível a realização de nova audiência em função de irregularidades pelas quais o responsável já tenha sido ouvido em outro processo no qual lhe tenha sido aplicada multa ou imputado débito.
14.  Cabe salientar ainda que o Sesc-AR/RO deveria ter regularizado a situação funcional das contratadas até 1/6/2018, uma vez que a ciência da apreciação do último dos embargos de declaração opostos contra o pedido de reexame (Acórdão 9640/2017-TCU-Segunda Câmara - relator José Múcio Monteiro) ocorreu em 2/4/2018, de sorte que, em 24/3/2020, foi expedido ofício de audiência em 24/3/2020, no âmbito do TC Processo 013.171/2012-7, do Sr. Waldy Fernando Bastos Ferreira (CPF XXX.481.873-XX) pelo cumprimento intempestivo dos itens 9.3.2.1.1 e 9.3.2.1.2 do Acórdão 11516/2016-TCU-Segunda Câmara, que tratam da regularização da situação das contratadas.
15.  Por essa razão, as contas do Sr.  Raniery Araújo Coelho devem ser julgadas irregulares, com base nos arts. 1.º, I, 16, III, 'b', da Lei 8.443/1992, dispensando-se a aplicação de multa, considerando já ter sido apenado pela mesma irregularidade em outro processo, sem prejuízo do envio de cópia da deliberação à Procuradoria da República no Estado de Rondônia, para fins da adoção das medidas que entender pertinentes. 
Análise das oitivas do presidente do Sesc-AR/RO, Sr. Raniery Araújo Coelho, do diretor regional Sr. Valdy Fernando Bastos Ferreira e dos diretores administrativo/financeiro, Srs. José Mauro de Arruda e Syllas Nunes Rosa Junior 
16.  Com referência às respostas de teores semelhantes, apresentadas pelos responsáveis, registram-se as seguintes considerações:
Ausência de elaboração, implementação e apresentação, no relatório de gestão, do plano estratégico do Sesc/RO, indicando os principais objetivos traçados para o exercício de referência das contas e as ações planejadas para o atingimento desses objetivos, em termos quantitativos e qualitativos, conforme prevê o anexo II da Decisão Normativa TCU 146/2015
16.1  A entidade limita-se a informar que o Plano Estratégico do Sesc-AR/RO não foi apresentado porque a implantação do Planejamento Estratégico pelo Departamento Nacional somente ocorreu em 2018, deixando a impressão de que somente haveria viabilidade de elaboração desse plano após a conclusão do planejamento a nível nacional. A princípio, essa justificativa não procede para uma organização desse porte, que geriu recursos da ordem de R$ 28 milhões no exercício de 2015, como já mencionado. 
16.1.1  Ainda que compreendamos a necessidade de haver alinhamento entre os planos nacional e regionais, não haveria empecilho para a construção de um plano próprio, uma vez que eventuais ajustes poderiam ser realizados posteriormente à conclusão do Planejamento Estratégico do Departamento Nacional, até mesmo porque as realidades locais muito provavelmente condicionam a elaboração de planos diferenciados entre si em que se estabeleçam objetivos e ações condizentes a essas realidades. O que não se mostra conveniente é privar a entidade de conhecer seus objetivos estratégicos traçados para o exercício e as ações planejadas para o atingimento desses objetivos. 
16.1.2  Assim sendo, inexistem elementos que permitam analisar em que medida a finalidade institucional foi atingida. O relatório de gestão traz somente informações sobre as ações que foram executadas. No entanto, não temos como avaliar quais ações, relevantes ao atingimento dos objetivos estratégicos, deixaram de ser realizadas. Em termos de execução física, apenas seis atividades não teriam alcançado a meta prevista, sendo o percentual mais baixo o de 80,10% para a educação de jovens e adultos. Esse dado, dissociado das informações estratégicas apresentam pouca significância. O mero estabelecimento de metas para projetos, por meio um planejamento organizacional, mesmo que com a definição da Missão, Visão, Valores, Análise SWOT, Diretrizes, Metas e Indicadores e Objetivos traçados para as Atividades, conforme noticiado pela entidade, não caracteriza a concepção de um plano estratégico, pois apenas propiciam o dimensionamento das metas fixadas, desconectadas da análise do ambiente estratégico, em função da projeção das despesas e receitas anuais.
16.1.3  Todavia, como o órgão noticiou que o planejamento estratégico já foi implementado a partir de 2018, sinalizando a possibilidade de que a falha não venha a se repetir, nos termos do disposto no inc. III do art. 16 da Resolução TCU 315/2020, deixamos de propor ciência ao Sesc-AR/RO quanto à ausência de elaboração, implementação e apresentação, no relatório de gestão, do seu plano estratégico e de indicação dos principais objetivos traçados para o exercício de referência das contas e as ações planejadas para o atingimento desses objetivos, em termos quantitativos e qualitativos, não observando o item 2, do Anexo II da Decisão Normativa TCU 147/2015.
Utilização, para registrar as metas físicas previstas e realizadas, da quantidade de atendimentos, e não da quantidade de pessoas atendidas, o que dificulta a obtenção da informação da população abrangida pelos eventos, projetos e ações ofertados pelo Sesc/RO  
17.  Apesar de admitir ser viável o registro das metas físicas pela quantidade de pessoas, a entidade alega que não o faz porque a forma de contabilização é definida, em todas os regionais, por meio de normativo expedido pela Departamento Nacional, ao qual está vinculada, assim como todos os demais regionais, sem explicitar claramente as vantagens de utilização apenas da quantidade de atendimentos como parâmetro. Tal prática, consoante ventilado na instrução inicial (peça 12) , impede que seja disponibilizada informação sobre a população atendida pelos serviços ofertados, uma vez que várias atividades podem ser destinadas a uma única pessoa.
17.1  Entretanto, verifica-se que os dados da população abrangida passaram a constar do relatório de gestão do Departamento Nacional do Sesc de 2017 (peça 58) , bem como os indicadores de gestão foram reformulados no relatório de gestão do Sesc-AR/RO de 2018 (peça 59) , deixando-se de adotar a quantidade de atendimentos como parâmetro. Esse relatório, inclusive registra a quantidade de pessoas atendidas por cada programa desenvolvido pela entidade (pgs. 19, 23, 26, 27, 30, 33 e 34 da peça 59) .
17.2  Sendo assim, deixa-se de pontuar recomendação a respeito, uma vez que as medidas adotadas posteriormente, ainda que não noticiadas pelo órgão nestes autos, demonstram que a inconsistência foi contornada.
Utilização do índice 'realização dos atendimentos previstos' (RAP) utilizando como uma das variáveis o total de 'atendimentos previstos', que não seria adequado ao acompanhamento do histórico da gestão, visto que o total de atendimentos previstos é fixado/alterado a cada ano
Utilidade de se calcular os indicadores 'produtividade de recursos financeiros (PRF) ' e 'custo unitário do atendimento (CAT) ' deflacionados, em vez de utilizar como data base o final do exercício de prestação de contas
Possível incorreção das fórmulas utilizadas para o cálculo dos indicadores 'produtividade de recursos financeiros (PRF) ' e 'custo unitário do atendimento (CAT) ', uma vez que, para se deflacionar um valor, deve-se dividi-lo pela taxa encontrada pela transformação da taxa percentual em taxa unitária, somada de 1
18.  As inadequações/incorreções relacionadas aos indicadores de gestão 'realização dos atendimentos previstos' (RAP) , 'produtividade de recursos financeiros (PRF) ' e 'custo unitário do atendimento (CAT) ', utilizados pela entidade em seu relatório de gestão, tiveram como justificativa, mais uma vez, a utilização de parâmetros e critérios padronizados e impostos por normativos expedidos pelo Departamento Nacional.
19.  Contudo, observa-se que, no relatório de gestão do Sesc-AR/RO de 2018 (peça 59) , esses indicadores foram extintos, por meio da criação de novos parâmetros, construídos especificamente para cada programa, razão pela qual entende-se desnecessária a recomendação de medidas corretivas por esta Corte.  
CONCLUSÃO
20.  A proposta de mérito das presentes contas, inicialmente instruídas pela então Secex-RO, contou com a anuência do MP/TCU que, no entanto, acresceu um novo fundamento às ressalvas do seu julgamento, quanto aos Srs. Raniery Araújo Coelho, Waldy Fernando Bastos Ferreira e Syllas Nunes Rosa Junior, qual seja: deixar de adotar medidas para evitar o fracionamento de despesas na aquisição de gêneros alimentícios, em contrariedade ao Regulamento de Licitações e Contratos do Sesc, à recomendação da CGU e à orientação do TCU.
21.  O D. Parquet também pugnou pela inclusão de determinação ao Sesc-AR/RO no sentido de que se abstenha de adquirir produtos alimentícios mediante seguidos procedimentos de dispensa de licitação, quando o somatório dos valores individuais das aquisições ultrapassar o limite previsto no art. 6º, I, 'a', do Regulamento de Licitações e Contratos do Sesc, haja vista que a prática contraria o art. 7º do referido regulamento e configura fracionamento de despesa, com fuga ao processo licitatório.
22.  Com relação especificamente às contas do Sr. Raniery Araújo Coelho, presidente da entidade, a ressalva acima alvitrada será adicionada ao rol de inconsistências que macularam a sua gestão, assim como a ocorrência referente à ausência de divulgação das notas dos candidatos em cada etapa classificatória dos processos de recrutamento e seleção. Ademais, foi proposta o julgamento pela irregularidade das contas desse gestor em função da manutenção, em cargo comissionado no Sesc-AR/RO, da companheira de diretor da Fecomércio/RO e da esposa de representante da Fecomércio/RO junto à Confederação Nacional do Comércio.
23.  Tendo em vista que o relator considerou que as contas ainda careciam de novos elementos para o seu saneamento, estes foram obtidos tanto pela oitiva e diligência junto ao Sesc-AR/RO, como pela oitiva do seu presidente, Sr. Raniery Araújo Coelho, do diretor regional, Sr. Valdy Fernando Bastos Ferreira e dos diretores administrativo / financeiro, Srs. José Mauro de Arruda e Syllas Nunes Rosa Junior.
24.  Durante a análise desses elementos, algumas das propostas da Secex-RO se mostraram incompatíveis com as novas convicções que foram sendo formadas, sobretudo com relação ao julgamento das contas do presidente da entidade pela irregularidade, inicialmente consideradas regulares com ressalvas, e ao encaminhamento de ciência à Procuradoria da República no Estado de Rondônia, para fins da adoção das medidas que entender cabíveis. Com relação aos outros três responsáveis, o julgamento pela regularidade com ressalvas será mantido, bem como o julgamento pela regularidade das contas dos demais gestores.
25.  Por outra via, as recomendações esposadas pela unidade instrutiva deixaram de ser formuladas, ante as modificações perpetradas no relatório de gestão de 2018 da entidade, concernentes  às inadequações relacionadas aos indicadores de gestão e ao aprimoramento da sistemática para medir os resultados em cada programa e atividade. 
26.  Por fim, tendo em vista o disposto no inc. III do parágrafo único do art. 16 da Resolução TCU 315/2020, deixa-se de acolher a proposta de ciência das falhas identificadas e devidamente analisadas pela Instrução inicial de peça 12, bem como a inconsistência relativa à necessidade do órgão elaborar, implementar e apresentar, no relatório de gestão, o seu plano estratégico e de indicar os principais objetivos traçados para o exercício de referência das contas e as ações planejadas para o atingimento desses objetivos, em termos quantitativos e qualitativos.
PROPOSTA DE ENCAMINHAMENTO
27.  Diante do exposto, sem embargo de encaminhamento preliminar ao MP/TCU, conforme determinado pelo relator ao final do seu Despacho de peça 16, submetem-se os autos à consideração superior, propondo-se:
a) com fundamento nos arts. 1º, I, 16, I, 17 e 23, I, da Lei 8.443/1992 c/c os arts. 1º, I, 207 e 214, I, do RI/TCU, que sejam julgadas regulares as contas dos Srs. Abraão Lima Viana (CPF XXX.046.702-XX) , Álvaro Henrique de Lima Teixeira (CPF XXX.683.103-XX) , Canísio Hartmann (CPF XXX.826.330-XX) , Carlos Moisés de Oliveira (CPF XXX.461.002-XX) , Dirceu Hoffmann (CPF XXX.143.219-XX) , Gabriel Scrheibert (CPF XXX.875.302-XX) , Gladstone Nogueira Frota (CPF XXX.013.113-XX) , Hélio Hirayuki Natori (CPF XXX.525.272-XX) , Hermenegildo Amâncio Quaresma de Carvalho Filho (CPF XXX.178.112-XX) , José da Silva Honório (CPF XXX.554.034-XX) , José de Souza Arcanjo (CPF XXX.161.122-XX) , Jose Nilson de Oliveira (CPF XXX.418.932-XX) , Joyce Negreiros da Silva (CPF XXX.502.792-XX) , Luiz Joaquim Paes (CPF XXX.243.692-XX) , Nelson Tavares da Silva (CPF XXX.336.932-XX) , Pedro Juca de Oliveira (CPF XXX.851.212-XX) , Raimundo Ildomar Brasil de Carvalho (CPF XXX.802.472-XX) , Roberval Xavier de Souza (CPF XXX.207.104-XX) , Ronaldo Marcelo Hella (CPF XXX.025.869-XX) , Sâmia do Socorro Melo Lopes (CPF XXX.539.052-XX) , Sônia Marisa da Silva Montenegro (CPF XXX.285.092-XX) e Tereza Janete Córdova Santos (CPF XXX.261.732-XX) , dando-lhes quitação plena;
b) com fundamento nos arts. 1º, I, 16, II, 18 e 23, II, da Lei 8.443/1992, c/c os arts. 1º, I, 208 e 214, II, do RI/TCU, que sejam julgadas regulares com ressalva em face das falhas adiante apontadas as contas dos responsáveis a seguir, dando-lhes quitação:
b.1) Waldy Fernando Bastos Ferreira (CPF XXX.481.873-XX) : autorizar a contratação de empresa apesar de a mesma não possuir os requisitos mínimos de habilitação; e deixar de adotar medidas para evitar o fracionamento de despesas na aquisição de gêneros alimentícios, em contrariedade ao Regulamento de Licitações e Contratos do Sesc, à recomendação da CGU e à orientação do TCU;
b.2) Syllas Nunes Rosa Junior (CPF XXX.982.409-XX) : autorizar a contratação de empresa apesar de a mesma não possuir os requisitos mínimos de habilitação; autorizar a contratação de empresa utilizando indevidamente o inciso III do art. 10 da Resolução 1252/2012 para a fundamentação da contratação de empresas por inexigibilidade; e deixar de adotar medidas para evitar o fracionamento de despesas na aquisição de gêneros alimentícios, em contrariedade ao Regulamento de Licitações e Contratos do Sesc, à recomendação da CGU e à orientação do TCU
b.3) José Mauro de Arruda (CPF XXX.675.162-XX) : autorizar a contratação de empresa utilizando indevidamente o inciso III do art. 10 da Resolução 1252/2012 para a fundamentação da contratação de empresas por inexigibilidade;
c) com fundamento nos arts. 1º, I, 16, III, 'b' e 19, caput, da Lei 8.443/1992, que sejam julgadas irregulares as contas do Sr. Raniery Araújo Coelho (CPF XXX.497.501-XX) , em função da ocorrência: manter em cargo comissionado no Sesc-AR/RO companheira de diretor da Fecomércio/RO; manter em cargo comissionado no Sesc-AR/RO a companheira de diretor da Fecomércio/RO e a esposa de representante da Fecomércio/RO junto à Confederação Nacional do Comércio.;
c.1) comunicar ao responsável que foram identificadas as seguintes falhas que macularam a sua gestão: manter contrato de prestação de serviço mesmo após tomar conhecimento de que houve restrição à competitividade do certame; autorizar a contratação de empresa apesar de a mesma não possuir os requisitos mínimos de habilitação; não divulgar as notas de cada etapa classificatória dos processos de recrutamento e seleção; e deixar de adotar medidas para evitar o fracionamento de despesas na aquisição de gêneros alimentícios, em contrariedade ao Regulamento de Licitações e Contratos do Sesc, à recomendação da CGU e à orientação do TCU;
d) encaminhar cópia do acórdão que vier a ser proferido, assim como do relatório e do voto que o fundamentarem, ao Serviço Social do Comércio Administração Regional no Estado de Rondônia e à Procuradoria da República no Estado de Rondônia, para fins da adoção das medidas que entender pertinentes."
O MP/TCU, representado pelo procurador Júlio Marcelo de Oliveira, manifestou-se conforme a seguir[footnoteRef:3]: [3:  Peça 62.] 
" (...) 
Em parecer proferido no dia 28/11/2017 (peça 15) , o Ministério Público de Contas manifestou-se de acordo com a proposta de encaminhamento da Secex/RO, no sentido de que fossem julgadas regulares com ressalva as contas de Raniery Araújo Coleho (presidente do Conselho Regional) , Waldy Fernando Bastos Ferreira (diretor regional) , Syllas Nunes Rosa Junior (diretor administrativo e financeiro) e José Mauro de Arruda (diretor de Programas Sociais) , e regulares as contas dos demais gestores do Sesc-AR/RO, sugerindo, adicionalmente:
'a) incluir, como fundamento da regularidade com ressalva das contas dos srs. Raniery Araújo Coelho, Waldy Fernando Bastos Ferreira e Syllas Nunes Rosa Junior, a seguinte ocorrência: deixar de adotar medidas para evitar o fracionamento de despesas na aquisição de gêneros alimentícios, em contrariedade ao Regulamento de Licitações e Contratos do Sesc, à recomendação da CGU e à orientação do TCU;
b) determinar ao Sesc/RO que se abstenha de adquirir produtos alimentícios mediante seguidos procedimentos de dispensa de licitação, quando o somatório dos valores individuais das aquisições ultrapassar o limite previsto no art. 6º, I, 'a', do Regulamento de Licitações e Contratos do Sesc, haja vista que a prática contraria o art. 7º do referido regulamento e configura fracionamento de despesa, com fuga ao processo licitatório.'
Vossa Excelência, contudo, entendeu que o processo não estava pronto para julgamento e restituiu os autos à Secex/RO, para que fossem realizadas oitivas e diligência junto ao Sesc-AR/RO, com o seguinte teor (peça 59, pp. 3/4) :
'3.1 Oitiva dos responsáveis para apresentarem esclarecimentos quanto à:  
3.1.1 ausência de elaboração, implementação e apresentação, no relatório de gestão, do plano estratégico do Sesc/RO, indicando os principais objetivos traçados para o exercício de referência das contas e as ações planejadas para o atingimento desses objetivos, em termos quantitativos e qualitativos, conforme prevê o anexo II da Decisão Normativa TCU 146/2015;
3.1.2 utilização, para registrar as metas físicas previstas e realizadas, da quantidade de atendimentos, e não da quantidade de pessoas atendidas, o que dificulta a obtenção da informação da população abrangida pelos eventos, projetos e ações ofertados pelo Sesc/RO;
3.1.3 utilização do índice 'realização dos atendimentos previstos' (RAP) utilizando como uma das variáveis o total de 'atendimentos previstos', que não seria adequado ao acompanhamento do histórico da gestão, visto que o total de atendimentos previstos é fixado/alterado a cada ano;
3.1.4 utilidade de se calcular os indicadores 'produtividade de recursos financeiros (PRF) ' e 'custo unitário do atendimento (CAT) ' deflacionados, em vez de utilizar como data base o final do exercício de prestação de contas; 
3.1.5 possível incorreção das fórmulas utilizadas para o cálculo dos indicadores 'produtividade de recursos financeiros (PRF) ' e 'custo unitário do atendimento (CAT) ', uma vez que, para se deflacionar um valor, deve-se dividi-lo pela taxa encontrada pela transformação da taxa percentual em taxa unitária, somada de 1.
3.2 Oitiva do Sesc-AR/RO para que esclareça qual a vantagem de se dispor de uma unidade de controladoria interna e de um conselho fiscal com atribuições de controle interno, em vez de uma unidade de auditoria interna especializada, haja vista, inclusive, a quantidade de ocorrências detectadas pela CGU/RO, a qual assinalou, inclusive, que a maioria das constatações seria decorrente da ausência de controles internos administrativos.
3.3 Oitiva do Sesc-AR/RO a respeito das seguintes constatações:
3.3.1 não divulgação do resultado final dos processos de recrutamento e seleção;
3.3.2 ausência de informação das notas dos candidatos em cada etapa classificatória; e
3.3.3 não fornecimento dos motivos para a atribuição da pontuação de cada item avaliado.
3.4 Diligência junto ao Sesc-AR/RO a fim de que informe se as Sras. Maria do Socorro Pinheiro Lima e Carmelita Almeida Barbosa, de fato, ocuparam cargos no Sesc/RO durante o exercício de 2015, carreando aos autos a documentação pertinente, a fim de permitir a apreciação do possível reflexo de tal ocorrência no julgamento das contas dos responsáveis do Sesc/RO relativas a 2015.'
Após o exame das respostas apresentadas em face das oitivas e da diligência, a SecexTrabalho, em pronunciamentos uniformes, formulou a seguinte proposta de encaminhamento ao Tribunal (peças 59 a 61) :
'a) com fundamento nos arts. 1º, I, 16, I, 17 e 23, I, da Lei 8.443/1992 c/c os arts. 1º, I, 207 e 214, I, do RI/TCU, que sejam julgadas regulares as contas dos Srs. Abraão Lima Viana (CPF XXX.046.702-XX) , Álvaro Henrique de Lima Teixeira (CPF XXX.683.103-XX) , Canísio Hartmann (CPF XXX.826.330-XX) , Carlos Moisés de Oliveira (CPF XXX.461.002-XX) , Dirceu Hoffmann (CPF XXX.143.219-XX) , Gabriel Scrheibert (CPF XXX.875.302-XX) , Gladstone Nogueira Frota (CPF XXX.013.113-XX) , Hélio Hirayuki Natori (CPF XXX.525.272-XX) , Hermenegildo Amâncio Quaresma de Carvalho Filho (CPF XXX.178.112-XX) , José da Silva Honório (CPF XXX.554.034-XX) , José de Souza Arcanjo (CPF XXX.161.122-XX) , Jose Nilson de Oliveira (CPF XXX.418.932-XX) , Joyce Negreiros da Silva (CPF XXX.502.792-XX) , Luiz Joaquim Paes (CPF XXX.243.692-XX) , Nelson Tavares da Silva (CPF XXX.336.932-XX) , Pedro Juca de Oliveira (CPF XXX.851.212-XX) , Raimundo Ildomar Brasil de Carvalho (CPF XXX.802.472-XX) , Roberval Xavier de Souza (CPF XXX.207.104-XX) , Ronaldo Marcelo Hella (CPF XXX.025.869-XX) , Sâmia do Socorro Melo Lopes (CPF XXX.539.052-XX) , Sônia Marisa da Silva Montenegro (CPF XXX.285.092-XX) e Tereza Janete Córdova Santos (CPF XXX.261.732-XX) , dando-lhes quitação plena;
b) com fundamento nos arts. 1º, I, 16, II, 18 e 23, II, da Lei 8.443/1992, c/c os arts. 1º, I, 208 e 214, II, do RI/TCU, que sejam julgadas regulares com ressalva em face das falhas adiante apontadas as contas dos responsáveis a seguir, dando-lhes quitação:
b.1) Waldy Fernando Bastos Ferreira (CPF XXX.481.873-XX) : autorizar a contratação de empresa apesar de a mesma não possuir os requisitos mínimos de habilitação; e deixar de adotar medidas para evitar o fracionamento de despesas na aquisição de gêneros alimentícios, em contrariedade ao Regulamento de Licitações e Contratos do Sesc, à recomendação da CGU e à orientação do TCU;
b.2) Syllas Nunes Rosa Junior (CPF XXX.982.409-XX) : autorizar a contratação de empresa apesar de a mesma não possuir os requisitos mínimos de habilitação; autorizar a contratação de empresa utilizando indevidamente o inciso III do art. 10 da Resolução 1252/2012 para a fundamentação da contratação de empresas por inexigibilidade; e deixar de adotar medidas para evitar o fracionamento de despesas na aquisição de gêneros alimentícios, em contrariedade ao Regulamento de Licitações e Contratos do Sesc, à recomendação da CGU e à orientação do TCU
b.3) José Mauro de Arruda (CPF XXX.675.162-XX) : autorizar a contratação de empresa utilizando indevidamente o inciso III do art. 10 da Resolução 1252/2012 para a fundamentação da contratação de empresas por inexigibilidade;
c) com fundamento nos arts. 1º, I, 16, III, 'b' e 19, caput, da Lei 8.443/1992, que sejam julgadas irregulares as contas do Sr. Raniery Araújo Coelho (CPF XXX.497.501-XX) , em função da ocorrência: manter em cargo comissionado no Sesc-AR/RO companheira de diretor da Fecomércio/RO; manter em cargo comissionado no Sesc-AR/RO a companheira de diretor da Fecomércio/RO e a esposa de representante da Fecomércio/RO junto à Confederação Nacional do Comércio.;
c.1) comunicar ao responsável que foram identificadas as seguintes falhas que macularam a sua gestão: manter contrato de prestação de serviço mesmo após tomar conhecimento de que houve restrição à competitividade do certame; autorizar a contratação de empresa apesar de a mesma não possuir os requisitos mínimos de habilitação; não divulgar as notas de cada etapa classificatória dos processos de recrutamento e seleção; e deixar de adotar medidas para evitar o fracionamento de despesas na aquisição de gêneros alimentícios, em contrariedade ao Regulamento de Licitações e Contratos do Sesc, à recomendação da CGU e à orientação do TCU;
d) encaminhar cópia do acórdão que vier a ser proferido, assim como do relatório e do voto que o fundamentarem, ao Serviço Social do Comércio Administração Regional no Estado de Rondônia e à Procuradoria da República no Estado de Rondônia, para fins da adoção das medidas que entender pertinentes.'
O Ministério Público de Contas, revendo o posicionamento externado no parecer à peça 15, manifesta-se, no essencial, de acordo com a nova proposta de encaminhamento da unidade técnica, no sentido de que sejam julgadas irregulares as contas de Raniery Araújo Coelho, em razão da prática de nepotismo, consistente na conduta de manter em cargo comissionado no Sesc/RO Carmelita Almeida Barbosa, que é companheira de José Ramalho de Lima, membro da diretoria Executiva da Fecomércio/RO (1º diretor Tesoureiro) e membro suplente do Conselho Regional do Senac/RO, e Maria do Socorro Pinheiro Lima, que é cônjuge de Osmar Santana Lima, suplente de Delegado Representante da Fecomércio/RO junto à Confederação Nacional do Comércio (CNC) (peça 32, pp. 6/8, do TC Processo 013.171/2012-7) .
Essa irregularidade foi objeto de audiência do responsável no TC Processo 013.171/2012-7, que tratou de representação formulada pela Secex/RO. A audiência foi efetivada em 29/5/2015 (peças 39 e 42 do TC Processo 013.171/2012-7) e as razões de justificativa apresentadas por Raniery Araújo Coelho foram rejeitadas, o que resultou na aplicação da multa do art. 58, II, da Lei 8.443/1992 ao responsável, além da expedição de determinação corretiva, conforme acórdão 11.516/2016, mantido pelos acórdãos 5.029/2017, 9.640/2017 e 911/2018, todos da 2ª Câmara.
No parecer à peça 15, o MP de Contas propôs que a irregularidade fosse considerada como ressalva às contas de Raniery Araújo Coelho, uma vez que irregularidade semelhante, praticada pelo mesmo gestor no âmbito do Senac-AR/RO, foi objeto de ressalva às suas contas no TC Processo 029.890/2015-2, que tratou da prestação de contas do Senac-AR/RO referente ao exercício de 2014. 
Com efeito, naquele processo, apreciado pelo Acórdão 6296/2016-TCU-Primeira Câmara, as contas do aludido gestor, na condição de presidente do Conselho Regional do Senac/RO, foram julgadas regulares com ressalva, não obstante ele ter sido multado no TC Processo 013.174/2012-6 (representação) , mediante o Acórdão 55/2016-TCU-Plenário, pelas condutas de: a) manter em cargo comissionado de Consultora e da função gratificada de diretora da Divisão Administrativa e Financeira do Senac/RO Giselle Araújo dos Santos, sua cônjuge/companheira; e b) manter em cargo permanente Vitor Pinheiro Lima, filho de dirigente de entidade sindical (presidente do Sindicato do Comércio Varejista de Peças e Acessórios para Veículos do Estado de Rondônia - Sindipeças/RO) , contratado sem a realização de processo seletivo.
No TC Processo 036.104/2016-7, que tratou da prestação de contas do Senac-AR/RO referente ao exercício de 2015, a irregularidade relativa à manutenção de Giselle Araújo dos Santos, esposa de Raniery Araújo Coelho, na função de diretora Administrativa e Financeira do Senac/RO também foi analisada e ensejou ressalva às contas do aludido gestor, nos termos do item 9.5 do Acórdão 11255/2017-TCU-Primeira Câmara, (prolatado em 5/12/2017) , a seguir transcrito:
'9.5. com fundamento no art. 1º, I, 16, II, 18 e 23, II, da Lei 8.443/1992 c/c os arts. 1º, I, 208 e 214, II, do RI/TCU, julgar regulares as contas do Sr. Raniery Araújo Coelho, presidente do Departamento Regional do Serviço Nacional de Aprendizagem Comercial em Rondônia, em razão da manutenção de sua esposa, Sra. Giselle Araújo dos Santos, na função de diretora administrativa e financeira do Senac/RO, no período compreendido entre 1/1/2015 e 31/12/2015 (parágrafos 35 a 43 do voto) ;'
Ocorre que o Ministério Público de Contas, representado pelo Procurador Rodrigo Medeiros de Lima, interpôs recurso de reconsideração contra o Acórdão 11255/2017-TCU-Primeira Câmara, pleiteando a reforma da decisão, para que as contas de Raniery Araújo Coelho fossem julgadas irregulares, dada a gravidade da irregularidade relativa ao nepotismo.
Ao julgar o recurso de reconsideração, o Tribunal, mediante o Acórdão 6659/2020-TCU-Primeira Câmara (proferido em 16/6/2020) , deu-lhe provimento, para julgar irregulares as contas de Raniery Araújo Coelho, relativas a 2015, em razão da manutenção de sua esposa na função de diretora Administrativa e Financeira do Senac/RO no referido exercício.
No voto condutor da referida deliberação, o ministro-relator Benjamin Zymler assim se manifestou:
'23.  Em primeiro lugar, ressalto que a conduta praticada pelo Sr. Raniery Araújo Coelho, presidente do Departamento Regional do Serviço Nacional de Aprendizagem Comercial em Rondônia, consistente na admissão e na manutenção da sua cônjuge, a Sra. Gisele Araújo dos Santos, na função gratificada de diretora da Divisão Administrativa e Financeira do Senac/RO constitui uma grave irregularidade, pois caracteriza prática de nepotismo. 
24.  Esse entendimento é uniformemente aceito no âmbito desta Corte de Contas, como se observa, por exemplo, no seguinte trecho do voto condutor da decisão ora recorrida:
'41. Cumpre consignar quanto à prática de nepotismo que, além de configurar afronta aos princípios básicos da administração pública, especialmente os da legalidade, moralidade e impessoalidade, citados no parecer do Parquet especializado, essa irregularidade implica violação ao princípio da segregação de funções.
42. Tal situação deve ser evitada, dado o evidente risco para a imagem do Senac que dela decorre e, especialmente, por comprometer a governança da instituição. No caso em exame, embora o presidente do Senac/RO esteja ciente da gravidade do ato irregular, persiste em manter sua esposa como ocupante de cargo deliberativo da entidade, o que acaba por afetar a imagem institucional perante seus próprios administradores e servidores.
43. Com efeito, conforme consignado no parecer do MP/TCU, a prática de nepotismo, condenável em qualquer situação que envolva a gestão de recursos públicos, no caso concreto, é ainda mais reprovável, tendo em vista a relevância do cargo estratégico ocupado pela Sra. Giselle Araújo dos Santos, cônjuge do presidente da entidade.'
25.  Por oportuno, lembro que as entidades do Sistema S, apesar de possuírem natureza jurídica de direito privado, devem observar os princípios regentes da administração pública, em especial os da moralidade, impessoalidade e isonomia, uma vez que gerem recursos públicos. 
26.  Nesse sentido, consoante exposto no voto condutor do Acórdão 843/2015-TCU-Plenário, relatado pelo ministro Augusto Nardes:
'As entidades do Sistema S estão sujeitas às normas gerais consubstanciadas no art. 37 da Constituição Federal no que diz respeito à admissão de pessoal, devendo observar especialmente os princípios da moralidade, da impessoalidade e da isonomia, sendo vedada a nomeação de cônjuge, companheiro ou parente em linha reta, colateral ou por afinidade, até o terceiro grau, para o seu quadro de funções de confiança, consoante o disposto na Súmula Vinculante 13/STF.'
27.  Destaco, ainda, que a nomeação de cônjuge, companheiro ou parente em linha reta, colateral ou por afinidade, até o terceiro grau, está vedada no Regulamento do Sesc, que deveria ter sido conhecido e observado pelos responsáveis.
28.  Também cumpre destacar que, por meio do Acórdão 55/2016-TCU-Plenário, relatado pelo ministro-substituto Marcos Bemquerer, o TCU considerou irregular a situação da responsável e, por via de consequência, determinou:
'9.5.1 ao Senac/RO que, no prazo de 60 (sessenta) dias, a contar da ciência deste acórdão, adote as providências necessárias com vistas à regularização das situações dos seguintes empregados:
9.5.1.1. Sra. Giselle Araújo dos Santos, cônjuge/companheira do presidente do Senac/RO, ocupante de cargo comissionado de Consultora e da função gratificada de diretora da Divisão Administrativa e Financeira do Senac/RO, o que contraria os princípios constitucionais da legalidade, da impessoalidade e da moralidade (art. 37, caput, da CF) , bem assim a jurisprudência do Tribunal de Contas da União;'
29.  O Sr. Raniery Araújo Coelho opôs embargos contra o referido acórdão, que foram conhecidos e não acolhidos, por intermédio do Acórdão 1358/2016-TCU-Plenário, relatado pelo ministro Marcos Bemquerer. Em seguida, interpôs recurso de reconsideração, ao qual foi negado provimento, por meio do Acórdão 3120/2016-TCU-Plenário, relatado pelo ministro José Múcio Monteiro. Por fim, apresentou novo recurso, que foi rejeitado pelo Acórdão 71/2017-TCU-Plenário, também relatado pelo ministro José Múcio Monteiro.
30.  Com fulcro nessas considerações, julgo que resta inconteste a gravidade da conduta praticada pelo Sr. Raniery Araújo Coelho, a qual é apta a macular sua gestão no Departamento Regional do Serviço Nacional de Aprendizagem Comercial em Rondônia, no exercício de 2015.
31.  Elucidada essa questão, cabe analisar o óbice processual que, segundo o relator a quo, impediria o julgamento pela irregularidade das contas do responsável. No voto que fundamentou o acórdão ora recorrido, o ministro-substituto Weder de Oliveira consignou que sua proposta no sentido de julgar regulares com ressalvas as contas do presidente do Senac/RO, inobstante a configuração da prática de nepotismo, tinha fundamento no fato de o responsável, durante o exercício de 2015, não ter sofrido qualquer sanção em razão da prática do nepotismo nem ter sido instado a cumprir determinação da Corte de Contas com vistas a regularizar a situação da Sra. Giselle Araújo dos Santos.
32.  Após analisar os presentes autos, constatei que, somente no exercício de 2016, por meio do Acórdão 55/2016-TCU-Plenário, este Tribunal considerou irregular a conduta do Sr. Raniery Araújo Coelho e aplicou-lhe multa. Assim sendo, em conformidade com o entendimento do relator original deste feito, somente no ano seguinte ao das contas em tela, o responsável teria tido ciência da ilicitude da sua conduta.
33.  Solicito as vênias de estilo para discordar dessa tese. A uma, porque, muito antes da prolação do mencionado Acórdão 55/2016-TCU-Plenário, a jurisprudência do TCU já vedava, no âmbito dos entes que compõem o Sistema S, a nomeação de cônjuge, companheiro ou parente em linha reta, colateral ou por afinidade, até o 3º grau, para o seu quadro de funções de confiança.
34.  A duas, porque, no dia 29/8/2008, o Supremo Tribunal Federal publicou a Súmula Vinculante 13, que apresenta a seguinte redação:
'A nomeação de cônjuge, companheiro ou parente em linha reta, colateral ou por afinidade, até o terceiro grau, inclusive, da autoridade nomeante ou de servidor da mesma pessoa jurídica investido em cargo de direção, chefia ou assessoramento, para o exercício de cargo em comissão ou de confiança ou, ainda, de função gratificada na administração pública direta e indireta em qualquer dos Poderes da União, dos Estados, do Distrito Federal e dos Municípios, compreendido o ajuste mediante designações recíprocas, viola a Constituição Federal.'
35.  A três, porque o art. 44 do Decreto 61.836/1967, que aprovou o Regulamento do Serviço Social do Comércio (SESC) estabelece que:
'Art. 44. Não poderão ser admitidos como servidores do Sesc, parentes até o terceiro grau civil (afim ou consanguíneo) do presidente, ou dos membros, efetivos e suplentes, do Conselho Nacional e do conselho fiscal ou dos Conselhos Regionais do Sesc ou do Senac, bem como de dirigentes de entidades sindicais ou civis, do comércio, patronais ou de empregados. 
Parágrafo único. A proibição é extensiva, nas mesmas condições, aos parentes de servidores dos órgãos do Sesc ou do Senac.'
36.  Finalmente, esclareço que as inspeções realizadas pelo TCU com o fito de apurar a prática de nepotismo no Senac/RO ocorreram no exercício de 2013, tendo o Sr. Raniery Araújo Coelho recebido, no dia 28/4/2015, o ofício de audiência no qual foi instado a apresentar razões de justificativa para a 'manutenção em cargo comissionado e em função gratificada de cônjuge/companheira (Sra. Giselle Araújo dos Santos) , contrariando os princípios constitucionais da legalidade, da impessoalidade e da moralidade (art. 37, caput, da CF) , e a jurisprudência do Tribunal de Contas da União'.
37.  Diante do acima exposto, considero que restou caracterizado o potencial conhecimento da ilicitude da conduta praticada pelo Sr. Raniery Araújo Coelho, o que acarreta o afastamento do óbice mencionado pelo relator a quo.
38.  Por oportuno, esclareço que, em conformidade com o disposto nos Acórdão 3874/2019-TCU-Segunda Câmara e 1.496/2018-1ª Câmara, para o julgamento pela irregularidade de contas ordinárias não é necessário oportunizar nova defesa ao responsável se, em outros autos, já houver sido ofertado o contraditório e a ampla defesa em relação aos mesmos fatos. 
39.  No caso vertente, verifiquei que o Sr. Raniery Araújo Coelho foi ouvido em audiência nos TC Processo 013.174/2012-6 e Processo 013.171/2012-7, que versaram sobre a prática do nepotismo no Senac/RO [e no Sesc/RO]. Nesse último processo, o responsável foi condenado, por intermédio do Acórdão 11516/2016-TCU-Segunda Câmara, mantido pelos acórdãos 5.029/2017, 9.640/2017 e 911/2018, todos da 2ª Câmara, ao pagamento de multa no valor de R$ 15.000,00 (quinze mil reais) , aplicada com base nos arts. 58, II, da Lei 8.443/1992 e 268, II, do RI/TCU.
40.  Lembro que as contas relativas ao exercício de 2014 do mesmo responsável foram julgadas regulares com ressalvas, apesar de ter sido constatada a prática do nepotismo. Naquela ocasião, esta Corte entendeu que essa irregularidade 'não teria o condão de macular o conjunto da gestão do responsável'. Além disso, foi sopesado o fato de ele ter sido multado em decorrência da mencionada ilicitude. 
41.  Contudo, cabe ter em conta que a jurisprudência do Tribunal tem evoluído no sentido de entender que a prática do nepotismo contamina as contas, justificando seu julgamento pela irregularidade. Nesse sentido, por exemplo, pode ser citado o Acórdão 9804/2019-TCU-Primeira Câmara, que apreciou as contas do Serviço Nacional de Aprendizagem Rural no Maranhão - Senar/MA relativas ao exercício de 2012.
42.  Com espeque nessas considerações, julgo que deve ser dado provimento ao recurso interposto pelo MP/TCU, com o consequente julgamento pela irregularidade das contas do Sr. Raniery Araújo Coelho relativas ao exercício de 2015.'
O Ministério Público de Contas se alinha aos fundamentos contidos no voto condutor do 6.659/2020-1ª Câmara, que se aplicam, mutatis mutandis, ao presente processo de prestação de contas ordinária.
Com efeito, em 2015, o responsável Raniery Araújo Coelho já possuía pleno conhecimento da ilicitude na manutenção de Maria do Socorro Pinheiro Lima e Carmelita Almeida Barbosa em cargos comissionados no Sesc/RO, tendo em vista a audiência que lhe foi endereçada no TC Processo 013.171/2012-7, recebida em 29/5/2015. 
Outrossim, a contratação de parentes até o terceiro grau, por afinidade ou consanguinidade, de membros efetivos ou suplentes dos Conselhos Regionais do Sesc ou do Senac ou de dirigentes de entidades sindicais ou civis do comércio, patronais ou de empregados já era vedada desde 1967, nos termos do art. 44, caput, do Regulamento do Sesc, aprovado pelo Decreto 61.836/1967. Eis o teor do referido dispositivo:
'Art. 44. Não poderão ser admitidos como servidores do SESC, parentes até o terceiro grau civil (afim ou consangüíneo) do presidente, ou dos membros, efetivos e suplentes, do Conselho Nacional e do conselho fiscal ou dos Conselhos Regionais do SESC ou do SENAC, bem como de dirigentes de entidades sindicais ou civis do comércio, patronais ou de empregados.'
A mesma regra consta do art. 62 do Regulamento de Pessoal do Sesc-AR/RO, aprovado pela Resolução Sesc-AR/RO 184, de 26/4/2001, que dispõe:
'Art. 62 - Em nenhuma hipótese, a admissão poderá recair em parente até o 3º grau civil (afim ou consangüíneo) , do presidente, ou dos Membros efetivos e suplentes, do Conselho de Representantes e do conselho fiscal ou dos Conselhos Nacionais e Regionais das Federações, SESC e SENAC, bem como de dirigentes de entidades Sindicais ou Civis do comércio, patronais ou dos empregados.
§ 1º - A proibição é extensiva, nas mesmas condições, aos parentes dos servidores dos órgãos do SESC ou do SENAC.'
Além da violação a essas normas, a conduta do responsável também violou os princípios constitucionais da moralidade e da impessoalidade (art. 37, caput, da Constituição) .
Registre-se que a demissão das duas funcionárias só veio a ocorrer em 12/4/2019 (peça 43) , caracterizando o descumprimento do prazo de 60 dias para regularização fixado pelo Acórdão 11516/2016-TCU-Segunda Câmara (o pedido de reexame interposto contra essa decisão não foi conhecido, nos termos do Acórdão 9640/2017-TCU-Segunda Câmara) .
Assim, em sintonia com o acórdão 6.659/2020-1º Câmara, o MP de Contas entende que o nepotismo identificado nestes autos é grave o suficiente para ensejar a irregularidade das contas de Raniery Araújo Coelho, com fundamento no art. 16, III, 'b', da Lei 8.443/1992. Porém, considerando que o responsável já foi multado pelo Acórdão 11516/2016-TCU-Segunda Câmara, não há falar em nova aplicação de sanção nos presentes autos.
Quanto às demais irregularidades listadas no item 27, c.1, da instrução da unidade técnica (peça 59, pp. 13/4) , como não foram objeto de audiência do responsável, não podem ser levadas em consideração no julgamento pela irregularidade das suas contas, sem prejuízo de que se dê ciência delas ao Sesc-AR/RO, a fim de prevenir sua repetição em exercícios futuros. 
Em relação aos demais temas abordados na instrução, decorrentes das oitivas determinadas por Vossa Excelência, o MP de Contas concorda com a análise da unidade técnica, não havendo reparos a fazer.
II
Ante o exposto, o Ministério Público de Contas manifesta-se no sentido de o Tribunal:
a) com fundamento nos arts. 1º, I, 16, I, 17 e 23, I, da Lei 8.443/1992 c/c os arts. 1º, I, 207 e 214, I, do RI/TCU, julgar regulares as contas de Abraão Lima Viana (CPF XXX.046.702-XX) , Álvaro Henrique de Lima Teixeira (CPF XXX.683.103-XX) , Canísio Hartmann (CPF XXX.826.330-XX) , Carlos Moisés de Oliveira (CPF XXX.461.002-XX) , Dirceu Hoffmann (CPF XXX.143.219-XX) , Gabriel Scrheibert (CPF XXX.875.302-XX) , Gladstone Nogueira Frota (CPF XXX.013.113-XX) , Hélio Hirayuki Natori (CPF XXX.525.272-XX) , Hermenegildo Amâncio Quaresma de Carvalho Filho (CPF XXX.178.112-XX) , José da Silva Honório (CPF XXX.554.034-XX) , José de Souza Arcanjo (CPF XXX.161.122-XX) , Jose Nilson de Oliveira (CPF XXX.418.932-XX) , Joyce Negreiros da Silva (CPF XXX.502.792-XX) , Luiz Joaquim Paes (CPF XXX.243.692-XX) , Nelson Tavares da Silva (CPF XXX.336.932-XX) , Pedro Juca de Oliveira (CPF XXX.851.212-XX) , Raimundo Ildomar Brasil de Carvalho (CPF XXX.802.472-XX) , Roberval Xavier de Souza (CPF XXX.207.104-XX) , Ronaldo Marcelo Hella (CPF XXX.025.869-XX) , Sâmia do Socorro Melo Lopes (CPF XXX.539.052-XX) , Sônia Marisa da Silva Montenegro (CPF XXX.285.092-XX) e Tereza Janete Córdova Santos (CPF XXX.261.732-XX) , dando-lhes quitação plena;
b) com fundamento nos arts. 1º, I, 16, II, 18 e 23, II, da Lei 8.443/1992, c/c os arts. 1º, I, 208 e 214, II, do RI/TCU, julgar regulares com ressalva, em face das falhas adiante apontadas, as contas dos responsáveis a seguir, dando-lhes quitação:
b.1) Waldy Fernando Bastos Ferreira (CPF XXX.481.873-XX) : autorizar a contratação de empresa apesar de a mesma não possuir os requisitos mínimos de habilitação; e deixar de adotar medidas para evitar o fracionamento de despesas na aquisição de gêneros alimentícios, em contrariedade ao Regulamento de Licitações e Contratos do Sesc, à recomendação da CGU e à orientação do TCU;
b.2) Syllas Nunes Rosa Junior (CPF XXX.982.409-XX) : autorizar a contratação de empresa apesar de a mesma não possuir os requisitos mínimos de habilitação; autorizar a contratação de empresa utilizando indevidamente o inciso III do art. 10 da Resolução 1252/2012 para a fundamentação da contratação de empresas por inexigibilidade; e deixar de adotar medidas para evitar o fracionamento de despesas na aquisição de gêneros alimentícios, em contrariedade ao Regulamento de Licitações e Contratos do Sesc, à recomendação da CGU e à orientação do TCU;
b.3) José Mauro de Arruda (CPF XXX.675.162-XX) : autorizar a contratação de empresa utilizando indevidamente o inciso III do art. 10 da Resolução 1252/2012 para a fundamentação da contratação de empresas por inexigibilidade;
c) com fundamento nos arts. 1º, I, 16, III, 'b' e 19, caput, da Lei 8.443/1992, julgar irregulares as contas de Raniery Araújo Coelho (CPF XXX.497.501-XX) , em função da seguinte ocorrência: manter em cargo comissionado no Sesc-AR/RO Carmelita Almeida Barbosa, companheira de diretor da Fecomércio/RO, e Maria do Socorro Pinheiro Lima, esposa de Delegado Representante (suplente) da Fecomércio/RO junto à Confederação Nacional do Comércio;
d) dar ciência ao Sesc-AR/RO de que foram identificadas as seguintes falhas ocorridas no exercício de 2015: manutenção de contrato de prestação de serviço mesmo após tomar conhecimento de que houve restrição à competitividade do certame; autorização da contratação de empresa apesar de a mesma não possuir os requisitos mínimos de habilitação; não divulgação das notas de cada etapa classificatória dos processos de recrutamento e seleção de pessoal; e não adoção de medidas para evitar o fracionamento de despesas na aquisição de gêneros alimentícios, em contrariedade ao Regulamento de Licitações e Contratos do Sesc, à recomendação da CGU e à orientação do TCU;
e) encaminhar cópia do acórdão que vier a ser proferido, assim como do relatório e do voto que o fundamentarem, ao Serviço Social do Comércio - Administração Regional no Estado de Rondônia e ao Procurador-Chefe da Procuradoria da República no Estado de Rondônia, para adoção das medidas que entender pertinentes."
É o relatório.

8.1. Rosilene de Oliveira Zanini (4542/OAB-RO) e outros, representando Administração Regional do Sesc no Estado de Rondônia;
8.2. Rosilene de Oliveira Zanini (4542/OAB-RO) e outros, representando Raniery Araújo Coelho.

Procurador Júlio Marcelo de Oliveira.

PRESTAÇÃO DE CONTAS. DEPARTAMENTO REGIONAL DO SESI NO ESTADO DE RONDÔNIA. EXERCÍCIO DE 2015. CONTAS IRREGULARES DO PRESIDENTE DO CONSELHO REGIONAL. CONTAS REGULARES COM RESSALVA DO DIRETOR REGIONAL, DO DIRETOR ADMINISTRATIVO E FINANCEIRO E DO DIRETOR DE PROGRAMAS SOCIAIS. CONTAS REGULARES DOS DEMAIS RESPONSÁVEIS. CIÊNCIAS. COMUNICAÇÕES.

PRESTAÇÃO DE CONTAS (PC)

Secretaria de Controle Externo do Trabalho e Entidades Paraestatais (SecexTrabalho).

Cuidam os autos da prestação de contas do Departamento Regional do Serviço Social do Comércio em Rondônia (Sesc/RO) , relativa ao exercício de 2015.
O foco do exame das presentes contas foi a análise da conformidade das peças, dos resultados quantitativos e qualitativos da gestão, da gestão das pessoas, das transferências concedidas e de compras e contratações[footnoteRef:2]. [2:  Vide ata de reunião da unidade instrutiva e do Sesc/RO (peça 10) .] 
Após o primeiro exame promovido pela então Secretaria de Controle Externo de Rondônia (Secex-RO) [footnoteRef:3], baseando-se nos achados constantes do relatório de auditoria de gestão do órgão de controle interno e na análise das demais peças constantes dos autos, a unidade instrutiva propôs, no mérito, o julgamento pela regularidade com ressalvas das contas dos Srs. Raniery Araújo Coelho (presidente do conselho regional) , Waldy Fernando Bastos Ferreira (diretor regional) , Syllas Nunes Rosa Junior (diretor administrativo e financeiro) e José Mauro de Arruda (diretor de programas sociais) , e regulares com quitação plena as contas dos demais responsáveis, sem prejuízo de determinações e ciências[footnoteRef:4]. [3:  Peça 12.]  [4:  Relatório de auditoria anual de contas 201601805 (peça 5) .] 
O MP/TCU anuiu à referida proposta, propondo acrescer a ocorrência relativa ao fracionamento de despesas como ressalva às contas dos Srs. Raniery Araújo Coelho, Waldy Fernando Bastos Ferreira e Syllas Nunes Rosa Junior, bem como endereçar determinação ao Sesc/RO no sentido de que se abstivesse de reincidir na referida falha[footnoteRef:5]. [5:  Peça 15.] 
Encaminhados os autos ao meu gabinete, para apreciação do mérito, determinei à então Secex-RO, mediante despacho de 21/12/2017[footnoteRef:6], a realização de oitivas da entidade, para esclarecimento acerca das seguintes questões: [6:  Peça 16.] 
a) ausência de elaboração e execução do planejamento estratégico da entidade;
b) utilização da quantidade de atendimentos para registrar as metas físicas previstas e realizadas, e não da quantidade de pessoas atendidas, o que dificulta a obtenção da informação da população abrangida pelos eventos, projetos e ações ofertados pelo Sesc/RO;
c) incorreções nos índices "realização dos atendimentos previstos" (RAP) , "produtividade de recursos financeiros (PRF) " e "custo unitário do atendimento (CAT) ";
d) atribuição da função de controle interno à unidade de controladoria interna e ao conselho fiscal, em vez de se instituir uma unidade de auditoria interna especializada;
e) falhas em processos de seleção de pessoal realizados durante o exercício em análise.
Determinei, ainda, a realização de diligência junto ao Sesc/RO, a fim de que esclarecesse a possível ocorrência de nepotismo na entidade durante o exercício de 2015, carreando aos autos a documentação pertinente, a fim de permitir a apreciação do possível reflexo de tal ocorrência no julgamento das contas dos responsáveis.
Ao analisar as respostas encaminhadas em relação às oitivas e diligência realizadas, a Secretaria de Controle Externo do Trabalho e Entidades Paraestatais (SecexTrabalho) , atual responsável pela instrução deste processo, propôs julgar irregulares as contas do Sr. Raniery Araújo Coelho, mantendo o restante da proposta de encaminhamento formulada anteriormente[footnoteRef:7]. O MP/TCU aquiesceu à referida proposta[footnoteRef:8]. [7:  Peças 59-61.]  [8:  Peça 62.] 
II
Concordo, na essência, com a análise empreendida pela unidade instrutiva, que contou com a concordância do MP/TCU, a qual adoto como fundamento para minhas razões de decidir.
Em resposta à diligência determinada em meu despacho de 21/12/2017[footnoteRef:9], acerca da possível ocorrência de nepotismo durante o exercício em análise, a unidade jurisdicionada respondeu que as empregadas Carmelita Almeida Barbosa e Maria do Socorro Pinheiro Lima foram demitidas de seus cargos exercidos no Sesc/RO, conforme fichas funcionais juntadas aos autos[footnoteRef:10]. [9:  Peça 16.]  [10:  Peças 43 e 45.] 
De acordo com os referidos documentos, a Sra. Carmelita Almeida Barbosa, gerente de unidade I do Sesc/RO (companheira do Sr. José Ramalho de Lima, ocupante do cargo de 1º diretor-tesoureiro da Federação do Comércio em Rondônia) e a Sra. Maria do Socorro Pinheiro Lima, consultora da presidência do Sesc/RO (casada com o Sr. Osmar Santana Lima, suplente de delegado representante da Fecomércio/RO junto à Confederação Nacional do Comércio) , foram desligadas dos cargos somente em 12/4/2019.
Ressalto que tal situação foi trazida aos presentes autos em decorrência de achados provenientes de representação autuada no TC Processo 013.171/2012-7, que envolveu irregularidades relacionadas à contratação de empregados e à realização de procedimentos licitatórios no Sesc/RO.
Na apreciação do referido processo, foi exarado o Acórdão 11516/2016-TCU-Segunda Câmara, relatado pelo ministro Augusto Nardes. Na mencionada deliberação, o Tribunal decidiu multar o Sr. Raniery Araújo Coelho, presidente do Sesc/RO, com fulcro no art. 58, II, da Lei 8.443/1992, no valor de R$ 15.000,00, considerando, entre outras falhas, a contratação das Sras. Carmelita Almeida Barbosa e Maria do Socorro Pinheiro Lima.
No Acórdão 11516/2016-TCU-Segunda Câmara, o Tribunal teceu, ainda, as seguintes determinações:
"9.3.2. determinar ao Serviço Social do Comércio - Administração Regional no Estado de Rondônia (Sesc/RO) que:
9.3.2.1. no prazo de 60 (sessenta) dias, a contar da ciência deste acórdão, adote as providências necessárias com vistas à regularização das situações dos seguintes empregados:
9.3.2.1.1. Sra. Carmelita Almeida Barbosa (271.196.701-82) , ocupante de cargo comissionado de Gerente de Unidade I, Classe IV, no Senac/RO (sic) , e companheira do Sr. José Ramalho de Lima, ocupante do cargo de 1º Diretor Tesoureiro da Federação do Comércio em Rondônia (Fecomércio/RO) , o que contraria os princípios constitucionais da legalidade, da impessoalidade e da moralidade (art. 37, caput, da CF) , bem assim a jurisprudência do Tribunal de Contas da União;
9.3.2.1.2. Sra. Maria do Socorro Pinheiro Lima (060.845.322-68) , ocupante de cargo comissionado de Consultora da Presidência, no Senac/RO (sic) , e casada com o Sr. Osmar Santana Lima, suplência de Delegado representante da Fecomércio/RO junto à Confederação Nacional do Comércio (CNC) , o que contraria os princípios constitucionais da legalidade, da impessoalidade e da moralidade (art. 37, caput, da CF) , bem assim a jurisprudência do Tribunal de Contas da União; (...) ."
Reputo que o quadro de favorecimento constatado no Sesc/RO deve ser considerado na análise do julgamento das presentes contas da entidade.
A propósito, a ocorrência de nepotismo também havia sido verificada no Departamento Regional do Serviço Nacional de Aprendizagem Comercial em Rondônia (Senac/RO) , no âmbito de representação autuada no TC Processo 013.174/2012-6. O referido processo foi apreciado mediante o Acórdão 55/2016-TCU-Segunda Câmara, relatado pelo ministro Marcos Bemquerer, por intermédio do qual o Tribunal decidiu multar o Sr. Raniery Araújo Coelho, que também exercia a presidência do Senac/RO, com fulcro no art. 58, II, da Lei 8.443/1992, no valor de R$ 10.000,00, considerando, entre outras falhas, que o responsável mantinha sua esposa no quadro da referida entidade, na função de diretora administrativa e financeira.
Nesse sentido, houve a análise do possível reflexo da referida irregularidade no julgamento das contas do Sr. Raniery Araújo Coelho na condição de presidente do Senac/RO durante o exercício de 2015, autuadas no TC Processo 036.104/2016-7. Destaco o seguinte trecho do voto condutor do Acórdão 11255/2017-TCU-Primeira Câmara, do qual fui relator, o qual apreciou o mérito das referidas contas:
" (...) 
41. Cumpre consignar quanto à prática de nepotismo que, além de configurar afronta aos princípios básicos da administração pública, especialmente os da legalidade, moralidade e impessoalidade, citados no parecer do Parquet especializado, essa irregularidade implica violação ao princípio da segregação de funções.
42. Tal situação deve ser evitada, dado o evidente risco para a imagem do Senac que dela decorre e, especialmente, por comprometer a governança da instituição. No caso em exame, embora o presidente do Senac/RO esteja ciente da gravidade do ato irregular, persiste em manter sua esposa como ocupante de cargo deliberativo da entidade, o que acaba por afetar a imagem institucional perante seus próprios administradores e servidores.
43. Com efeito, conforme consignado no parecer do MP/TCU, a prática de nepotismo, condenável em qualquer situação que envolva a gestão de recursos públicos, no caso concreto, é ainda mais reprovável, tendo em vista a relevância do cargo estratégico ocupado pela Sra. Giselle Araújo dos Santos, cônjuge do presidente da entidade. (...) "
Tendo em vista que a representação autuada no TC Processo 013.174/2012-6 foi apreciada somente em 2016, considerei que a referida constatação deveria constar como ressalva nas contas referentes ao exercício de 2015 do Sr. Raniery Araújo Coelho, na condição de presidente do Senac/RO.
Contudo, mediante o Acórdão 6659/2020-TCU-Primeira Câmara, relatado pelo ministro Benjamin Zymler, no qual se apreciou recurso interposto pelo MP/TCU contra o Acórdão 11255/2017-TCU-Primeira Câmara, o Tribunal alterou a apreciação das contas do Sr. Raniery Araújo Coelho, julgando-as irregulares, tendo em vista a referida ocorrência.
Naquela ocasião, o ministro Benjamin Zymler destacou que a nomeação de cônjuge, companheiro ou parente em linha reta, colateral ou por afinidade, até o terceiro grau, é vedada no art. 44 do Decreto 61.836/1967 (Regulamento do Sesc) . Assinalou, ainda, a existência de jurisprudência anterior do Tribunal condenando tal prática. Referiu-se, adicionalmente, à Súmula Vinculante 13, do Supremo Tribunal Federal, prolatada em 29/8/2008.
Aquiescendo aos argumentos do ministro Benjamin Zymler, acrescento que, já em abril de 2015, o Sr. Raniery Araújo Coelho havia sido notificado, embora no âmbito de outro processo, relativo ao Senac/RO (o já mencionado TC Processo 013.174/2012-6) , mediante o ofício 459/2015-TCU/Secex-RO, acerca da antijuridicidade de sua conduta.
Além disso, em 15/4/2015 já havia sido prolatado o Acórdão 843/2015-TCU-Plenário, relatado pelo ministro Augusto Nardes, cujo enunciado trazia a vedação, ao Sistema "S", de contratação de cônjuge, companheiro ou parente em linha reta, colateral ou por afinidade, até o terceiro grau, para seu quadro de funções.
Portanto, estava o responsável ciente de que a manutenção das referidas empregadas nos quadros do Sesc/RO feria os princípios da legalidade, da moralidade e da impessoalidade.
A referida irregularidade, que perdurou durante a gestão do Sesc/RO relativa a 2015 (como visto, o desligamento de ambas ocorreu somente em 2019) , tem o potencial de macular as presentes contas. A propósito, ressalto que, em conformidade com o disposto nos Acórdão 3874/2019-TCU-Segunda Câmara e 1496/2018-TCU-1ª Câmara, para o julgamento pela irregularidade de contas ordinárias não é necessário oportunizar nova defesa ao responsável se, em outros autos, já houver sido ofertado o contraditório e a ampla defesa em relação aos mesmos fatos.
O Sr. Raniery Araújo Coelho foi ouvido em audiência no mencionado TC Processo 013.171/2012-7, no qual foi sancionado com multa, tendo em vista a prática do nepotismo, configurada pela manutenção das referidas empregadas nos quadros do Sesc/RO (Acórdão 11516/2016-TCU-Segunda Câmara) .
Diante de tais considerações, devem ser julgadas irregulares as contas do Sr. Raniery Araújo Coelho relativas ao exercício de 2015, na condição de presidente do Sesc/RO.
III
No despacho de 21/12/2017[footnoteRef:11], determinei à unidade instrutiva que apurasse, mediante oitiva, a ausência de elaboração, implementação e apresentação, no relatório de gestão, do plano estratégico do Sesc/RO, indicando os principais objetivos traçados para o exercício de referência das contas e as ações planejadas para o atingimento desses objetivos, em termos quantitativos e qualitativos, conforme prevê o anexo II da Decisão Normativa TCU 146/2015. [11:  Peça 16.] 
Em resposta, o Sesc/RO esclareceu que a implantação do planejamento estratégico pelo Departamento Nacional somente ocorreu em 2018. A SecexTrabalho depreendeu que, para o Sesc/RO, somente haveria viabilidade de elaboração desse plano após a conclusão do planejamento a nível nacional. A unidade instrutiva entende, no entanto, que não haveria empecilho para a construção de um plano próprio, além do fato de que se trata de uma organização de relativo porte, que geriu recursos da ordem de R$ 28 milhões no exercício de 2015.
Todavia, a SecexTrabalho considerou que o fato de o Sesc/RO ter noticiado que o planejamento estratégico da unidade havia sido efetivamente implementado dispensaria a adoção de medidas corretivas.
Acerca da utilização, para registrar as metas físicas previstas e realizadas, da quantidade de atendimentos, e não da quantidade de pessoas atendidas, a unidade jurisdicionada, em resposta à oitiva, alegou que segue normativo expedido pela Departamento Nacional, ao qual está vinculada, assim como todos os demais regionais.
De acordo com a unidade instrutiva, não foram explicitadas, claramente, as vantagens de utilização apenas da quantidade de atendimentos como parâmetro de avaliação de desempenho. Tal prática, consoante a instrução inicial dos autos, dificulta a obtenção da informação da população abrangida pelos eventos, projetos e ações ofertados pelo Sesc/RO.
Entretanto, a secretaria assinalou que os dados da população abrangida passaram a constar do relatório de gestão do Departamento Nacional do Sesc de 2017[footnoteRef:12], o que supriria a questão. [12:  Peça 58.] 
Quanto às incorreções no cálculo e na utilização dos índices RAP, PRF e CAT, a unidade jurisdicionada justificou que se tratou da utilização de parâmetros e critérios padronizados e impostos por normativos expedidos pelo Departamento Nacional.
A unidade instrutiva verificou que, no relatório de gestão do Sesc/RO relativo ao exercício de 2018[footnoteRef:13], tais indicadores foram extintos, tendo sido substituído por novos índices, construídos com base em outras variáveis, especificamente para cada programa (educação, saúde, cultura, lazer e assistência) . [13:  Peça 58.] 
Desse modo, não se mostra oportuna a expedição de medidas corretivas por esta Corte em relação às questões acima tratadas.
IV
A SecexTrabalho assinalou que não teriam ficado evidenciadas, na resposta à oitiva realizada, razões que justificassem a inexistência de uma unidade de auditoria interna, bem como a vantagem da atuação da controladoria interna, a qual, além de não constar do organograma da entidade, não contribuiu para a prevenção e saneamento das ocorrências apontadas pelos órgãos de fiscalização.
Ressalto que o exame da estrutura de governança das entidades já foi objeto de diversos trabalhos desenvolvidos por esta Corte de Contas, dentre os quais cabe destacar o Acórdão 1074/2009-TCU-Plenário, de minha relatoria. Por meio desta decisão, o Tribunal recomendou a diversos órgãos e a unidades de controle interno da administração pública federal a observância de normas de auditoria interna e de boas práticas de governança nacionais e internacionais.
O objetivo da deliberação era, a partir das recomendações e determinações dirigidas às unidades jurisdicionadas avaliadas, contribuir para o aperfeiçoamento da estrutura de governança e para o desenvolvimento de um sistema mais sólido de controle interno, requisito essencial para que os órgãos e entidades, assim como esta própria Corte de Contas, alcancem maior efetividade no cumprimento de suas missões institucionais.
O Decreto 3.591/2000, em sua redação original, previa ser obrigatória para os serviços sociais autônomos a organização da unidade de auditoria interna, com o suporte necessário de recursos humanos e materiais, com o objetivo de fortalecer a gestão e racionalizar as ações de controle:
"Art. 15. As unidades de auditoria interna das entidades da Administração Pública Federal indireta vinculadas aos Ministérios e aos órgãos da Presidência da República e as dos serviços sociais autônomos ficam sujeitas à orientação normativa e supervisão técnica do Órgão Central e dos órgãos setoriais do Sistema de Controle Interno do Poder Executivo Federal, em suas respectivas áreas de jurisdição." (grifo nosso) 
No entanto, as alterações processadas por meio do Decreto 4.440/2002 retiraram essa exigência dos serviços sociais autônomos, com acréscimo dos parágrafos 8º e 9º:
"Art. 15. As unidades de auditoria interna das entidades da Administração Pública Federal indireta vinculadas aos Ministérios e aos órgãos da Presidência da República ficam sujeitas à orientação normativa e supervisão técnica do Órgão Central e dos órgãos setoriais do Sistema de Controle Interno do Poder Executivo Federal, em suas respectivas áreas de jurisdição.
 (...) 
§ 8º O Órgão Central do Sistema de Controle Interno do Poder Executivo Federal poderá recomendar aos serviços sociais autônomos as providências necessárias à organização da respectiva unidade de controle interno, assim como firmar termo de cooperação técnica, objetivando o fortalecimento da gestão e a racionalização das ações de controle.
§ 9º A Secretaria Federal de Controle Interno poderá utilizar os serviços das unidades de auditoria interna dos serviços sociais autônomos, que atenderem aos padrões e requisitos técnicos e operacionais necessários à consecução dos objetivos do Sistema de Controle Interno."
A DN TCU 146/2015, que regula a elaboração do relatório de gestão e as informações suplementares das contas do exercício de 2015, exige a apresentação do parecer da unidade de auditoria interna quando tal unidade estiver presente na estrutura da entidade:
"Art. 6º As informações suplementares referidas no caput do art. 1º compreendem relatórios, pareceres e pronunciamentos de instâncias de supervisão e controle da atuação da unidade prestadora e informações adicionais requisitadas pelo Tribunal para auxiliar a análise da gestão, classificando-se em:
I. relatório e parecer da unidade de auditoria interna, quando houver na estrutura do órgão ou entidade em que se insere a unidade prestadora." (destaquei) 
Embora não seja obrigatória a existência da unidade de auditoria interna nas unidades do Sistema "S", importa destacar que a emissão do parecer pela auditoria interna no processo de prestação de contas fortalece o sistema de governança das entidades dos serviços sociais autônomos, e vem ao encontro das recomendações desta Casa.
No Acórdão 699/2016-TCU-Plenário, esta Corte reconheceu a necessidade de organização de unidades de auditoria interna por parte dessas entidades, com a expedição, entre outras, da seguinte recomendação:
"9.2. recomendar a todas as entidades do 'Sistema S':
 (...) 
9.2.3. que envidem esforços para a melhoria dos seus processos de controle, estudando a viabilidade da implantação de unidades de auditoria interna, sem perder de vista a autonomia regional de cada departamento, a fim de aprimorar a eficácia dos seus processos de gerenciamento de riscos, controle e governança; (...) ."
A esse entendimento, soma-se também o raciocínio desenvolvido no voto elaborado pela ministra Ana Arraes, que fundamentou o recente Acórdão 1067/2017-TCU-Plenário:
"9.1. recomendar:
 (...) 
9.1.2. à Casa Civil da Presidência da República e ao Ministério do Trabalho e Emprego, que reavaliem a pertinência de eventual normatização no que se refere à necessidade de organização das respectivas unidades de auditoria interna, pelas entidades que compõem os Serviços Sociais Autônomos, com o suporte necessário de recursos humanos e materiais, com o objetivo de fortalecer a gestão e racionalizar as ações de controle, exigência essa que foi excluída do Decreto 3.591/2000, por força do Decreto 4.440/2002, [...]".
Considero conveniente, portanto, orientar o Senac/RO sobre o disposto no item 9.2.3 do Acórdão 699/2016-TCU-Plenário.
V
No já mencionado despacho, determinei, ainda, oitiva do Sesc/RO, para que se manifestasse a respeito da não divulgação do resultado final dos processos de recrutamento e seleção, da ausência de informação das notas dos candidatos em cada etapa classificatória e do não fornecimento dos motivos para a atribuição da pontuação de cada item avaliado.
Em resposta à oitiva realizada, a unidade jurisdicionada enviou documento no qual consta o resultado final de um dos processos seletivos, que traz a relação nominal dos candidatos aprovados. Foi informado que o referido documento se encontra disponível no endereço eletrônico https://sescro.com.br/processos-seletivos/trabalhe-conosco. Em consulta ao referido endereço, observa-se, de fato, a presença de informações sobre o referido certame e, ainda, acerca dos demais processos seletivos realizados pelo Sesc/RO em 2015 e em outros exercícios.
Contudo, não foram fornecidos argumentos que justificassem a ausência de informação das notas dos candidatos em cada etapa classificatória e o não fornecimento dos motivos para a atribuição da pontuação de cada item avaliado. Consta que, somente a partir de 2016, as notas de cada etapa passaram a ser divulgadas.
Desse modo, acolho a proposta da unidade instrutiva, no sentido de que tal falha deve constar como ciência à unidade jurisdicionada.
VI
Manifesto, por fim, minha concordância com a proposta da SecexTraalho, com a qual concordou o MP/TCU, quanto ao julgamento pela regularidade com ressalvas das contas dos responsáveis abaixo indicados, devido às falhas a seguir relacionadas, evidenciadas no relatório de auditoria do órgão de controle interno:
- Waldy Fernando Bastos Ferreira: fracionamento de despesas nas aquisições efetuadas por dispensa de licitação para aquisição de gêneros alimentícios perecíveis, em contrariedade ao Regulamento de Licitações e Contratos do Sesc (item 3.1.1.1) ;
- Syllas Nunes Rosa Junior: fracionamento de despesas nas aquisições efetuadas por dispensa de licitação para aquisição de gêneros alimentícios perecíveis, em contrariedade ao Regulamento de Licitações e Contratos do Sesc (item 3.1.1.1) ; e contratação indevida, por inexigibilidade de licitação, de empresa de produção de eventos no setor artístico, em desacordo com o Regulamento de Licitações e Contratos do Sesc (item 3.1.1.4) ;
- José Mauro de Arruda: contratação indevida, por inexigibilidade de licitação, de empresa de produção de eventos no setor artístico, em desacordo com o Regulamento de Licitações e Contratos do Sesc (item 3.1.1.4) .
Quanto à ocorrência relativa à contratação de empresa que não possuía os requisitos mínimos de habilitação (item 3.1.1.3 do relatório de auditoria do órgão de controle interno) , ressalto que este Tribunal, mediante o Acórdão 1661/2011-TCU-Plenário, de minha relatoria, em resposta à consulta formulada pelo presidente do Tribunal Superior do Trabalho e do Conselho Superior da Justiça do Trabalho, respondeu ao consulente que a comprovação de regularidade com a Fazenda Federal pode ser dispensada nos casos de contratações realizadas mediante dispensa de licitação em razão do baixo valor, com fulcro no art. 24, I e II, da Lei 8.666/1993, a qual se aplica às entidades do Sistema S de forma subsidiária. Desse modo, tal ocorrência não deve constar como ressalva às contas dos responsáveis.
Quanto aos demais responsáveis, acolho a proposta de julgamento pela regularidade, dando-lhes quitação plena. Cabe, apenas, ressaltar que a responsabilidade não deve ser automaticamente conferida aos responsáveis que atuaram como substitutos. Considerando que não foi feita a individualização dos atos omissivos ou comissivos especificamente praticados por eles quando investidos no exercício da função de direção da entidade, os substitutos devem ser excluídos do rol de responsáveis.
***
Diante do exposto, manifesto-me pela aprovação do acórdão que ora submeto à apreciação deste Colegiado.
TCU, Sala das Sessões Ministro Luciano Brandão Alves de Souza, em 15 de setembro de 2020.
Weder de Oliveira
Relator